ACORDAO-COMPLETO-2370796

ACÓRDÃO 2318/2021 ATA 38/2021 - PLENÁRIO

VISTOS, relatados e discutidos estes autos de tomada de contas especial instaurada em cumprimento aos itens 9.1 e 9.1.4 do Acórdão 1910/2012-TCU-Plenário e itens 9.1 e 9.1.3 do Acórdão 1887/2014-TCU-Plenário, em razão de indícios de superfaturamento identificados no Contrato CT 10/2006, referente ao Lote 7 da Ferrovia Norte-Sul, pactuado entre a Valec Engenharia, Construção e Ferrovias S.A. (Valec) e a empresa C.R. Almeida S.A. Engenharia de Obras,
ACORDAM os Ministros do Tribunal de Contas da União, reunidos em sessão do Plenário, ante as razões expostas pelo Relator, em:
9.1. considerar revel Ulisses Assad, nos termos do art. 12, § 3º, da Lei 8.443/1992;
9.2. acolher parcialmente as alegações de defesa de C.R. Almeida S.A. Engenharia de Obras e José Francisco das Neves;
9.3. com fundamento nos arts. 1º, inciso I, 16, inciso III, alíneas "b", "c" e "d", e 19, da Lei 8.443/1992, julgar irregulares as contas de José Francisco das Neves e de Ulisses Assad, condenando-os, solidariamente com a C.R. Almeida S.A. Engenharia de Obras, ao pagamento do débito discriminado a seguir, atualizado monetariamente e acrescido dos juros de mora devidos, calculado desde a data de ocorrência indicada até sua efetiva quitação, na forma da legislação vigente, fixando o prazo de 15 (quinze) dias, a contar do recebimento da notificação, para que seja comprovado, perante este Tribunal, o recolhimento da quantia aos cofres da Valec Engenharia, Construções e Ferrovias S.A., nos termos do art. 23, inciso III, alínea "a", da referida Lei, c/c o art. 214, inciso III, alínea "a", do Regimento Interno do TCU:
Ocorrência: superfaturamento decorrente de preços excessivos frente ao mercado
	MEDIÇÃO
	VALOR SUPERFATURAMENTO ORIGINAL (R$) 
	DATA DA OCORRÊNCIA (LIQUIDAÇÃO SIAFI) 

	1
	276.620,88
	12/04/2007

	2
	539.899,35
	06/06/2007

	3
	240.653,75
	06/07/2007

	4
	854.072,88
	08/08/2007

	5
	863.530,49
	31/08/2007

	6
	1.668.376,84
	05/10/2007

	7
	978.573,97
	07/11/2007

	8
	2.053.560,34
	07/12/2007

	9
	1.423.937,76
	27/12/2007

	10
	1.204.032,61
	15/04/2008

	11
	535.494,40
	15/04/2008

	12
	393.262,16
	08/04/2008

	13
	437.073,25
	15/04/2008

	14
	1.350.367,13
	07/05/2008

	15
	1.746.308,24
	30/05/2008

	16
	2.258.655,26
	03/07/2008

	17
	2.557.093,60
	07/08/2008

	18
	2.224.977,40
	05/09/2008

	19
	3.522.441,39
	08/10/2008

	20
	1.880.762,76
	18/11/2008

	21
	1.073.354,47
	09/12/2008

	22
	1.008.553,00
	24/12/2008

	23
	1.028.107,38
	05/02/2009

	24
	1.437.930,30
	10/03/2009

	25
	455.169,43
	24/04/2009

	26
	452.612,61
	4/5/2009

	27
	1.472.854,24
	09/06/2009

	28
	113.295,6
	17/08/2009

Ocorrência: superfaturamento decorrente de preços excessivos frente ao mercado identificado nos serviços de estaca raiz
	MEDIÇÃO
	VALOR SUPERFATURAMENTO ORIGINAL (R$) 
	DATA DA OCORRÊNCIA (LIQUIDAÇÃO SIAFI) 

	8
	221.195,23
	07/12/07

	9
	223.011,98
	27/12/07

	12
	132.337,65
	08/04/08

	13
	118.342,25
	15/04/08

	14
	443.460,39
	07/05/08

	15
	85.115,30
	30/05/08

9.4. com fundamento no art. 57 da Lei 8.443/1992, aplicar a José Francisco das Neves, Ulisses Assad e C.R. Almeida S.A. Engenharia de Obras multa, individual, no valor de R$ 2.000.000,00 (dois milhões de reais) , atualizado monetariamente desde a data do presente acórdão até a do efetivo recolhimento, se for pago após o vencimento, na forma da legislação vigente, fixando o prazo de 15 (quinze) dias, a contar do recebimento da notificação, para que seja comprovado, perante este Tribunal, o recolhimento da quantia ao Tesouro Nacional, nos termos do art. 23, inciso III, alínea "a", da referida Lei, c/c o art. 214, inciso III, alínea "a", do Regimento Interno do TCU;
9.5. considerar graves as infrações cometidas por José Francisco das Neves e Ulisses Assad;
9.6. nos termos do art. 60 da Lei 8.443/1992, inabilitar José Francisco das Neves e Ulisses Assad para o exercício de cargo em comissão ou função de confiança no âmbito da Administração Pública por um período de 8 (oito) anos;
9.7. com fundamento no art. 26 da Lei 8.443/1992, autorizar, se requerido, o pagamento da importância devida em até 36 (trinta e seis) parcelas mensais e consecutivas, fixando o prazo de 15 (quinze) dias, a contar do recebimento da notificação, para que seja comprovado, perante este Tribunal, o recolhimento da primeira parcela, e de 30 (trinta) dias, a contar da parcela anterior, para que seja comprovado o recolhimento das demais parcelas, devendo incidir sobre cada valor mensal os devidos acréscimos legais, na forma prevista na legislação vigente, além de alertar que a falta de comprovação do recolhimento de qualquer parcela importará no vencimento antecipado do saldo devedor, nos termos do art. 217 do Regimento Interno do TCU;
9.8. com fundamento no art. 28 da Lei 8.443/1992, autorizar, desde logo, a cobrança judicial das dívidas, caso não atendida a notificação;
9.9. com fundamento no art. 16, § 3º, da Lei 8.443/1992, c/c o art. 209, § 7º, do Regimento Interno do TCU, remeter cópia deste acórdão à Procuradoria da República no Tocantins, para adoção das medidas que entender cabíveis;
9.10. determinar à Valec, por meio dos seus advogados e com o auxílio da Advocacia-Geral da União, que sejam adotadas as medidas necessárias ao arresto dos bens dos responsáveis julgados em débito, nos termos do art. 61 da Lei 8.443/1992, seja de forma antecipada ou incidental;
9.11. dar ciência deste acórdão à Valec Engenharia, Construções e Ferrovias S.A. e aos responsáveis;
9.12. ordenar à Secretaria de Fiscalização de Infraestrutura Portuária e Ferroviária (SeinfraPortoFerrovia) que retire a chancela de sigilo das peças 17, 18 e 92.

Tomada de contas especial instaurada em razão de irregularidades identificadas em contrato que tinha por objeto a construção do Lote 7 da Ferrovia Norte-Sul, compreendido entre o Córrego Riacho Fundo e o Córrego Brejo Grande, no estado do Tocantins. Análise das alegações de defesa.

3. Interessados/Responsáveis:
3.1. Responsáveis: C.R. Almeida S.A. Engenharia de Obras (33.059.908/0001-20); José Francisco das Neves (XXX.833.301-XX); Ulisses Assad (XXX.266.408-XX).

Augusto Nardes.

13.1. Ministros presentes: Ana Arraes (Presidente), Walton Alencar Rodrigues, Benjamin Zymler, Augusto Nardes, Raimundo Carreiro, Bruno Dantas (Relator), Vital do Rêgo e Jorge Oliveira.
13.2. Ministro que alegou impedimento na Sessão: Augusto Nardes.
13.3. Ministro-Substituto convocado: Augusto Sherman Cavalcanti.
13.4. Ministros-Substitutos presentes: Marcos Bemquerer Costa, André Luís de Carvalho e Weder de Oliveira.

ACORDAO-COMPLETO-2532469

Acórdão 1012/2022 - Plenário

BRUNO DANTAS

Por registrar as principais ocorrências no andamento dos autos até o momento, resumindo os fundamentos das peças acostadas, adoto como relatório, com os ajustes necessários e mantidos os destaques do original, a instrução da secretaria responsável pela análise do processo (peça 101) , que contou com a anuência do corpo diretivo da unidade (peça 102) e do Ministério Público de Contas (peça 103) :
"INTRODUÇÃO
1. Cuidam os autos de tomada de contas especial (TCE) instaurada nos termos dos itens 9.1 e 9.1.4 do Acórdão 1910/2012-TCU-Plenário, rel. Valmir Campelo (peça 3) , e itens 9.1 e 9.1.3 do Acórdão 1887/2014-TCU-Plenário, rel. Augusto Sherman (peça 4) , com vistas a quantificar os débitos e identificar os responsáveis por irregularidades evidenciadas em trabalhos de fiscalização de obras (Fiscobras) , realizados pelo Tribunal de Contas da União (TCU) em 2008 e 2009, no Contrato CT 10/2006, que trata da execução do Lote 7 da Ferrovia Norte-Sul (FNS) . 
2. Cumpre informar que a construção da FNS vem sendo auditada pelo TCU há mais de dez anos, identificando-se irregularidades de toda ordem, tais como: sobrepreço, superfaturamento, avanço desproporcional entre as etapas de serviços, gestão temerária, direcionamento nos procedimentos licitatórios, deficiência nos projetos de engenharia e falta de planejamento na execução das obras conforme se depreende, entre outros, dos Acórdãos do Plenário do TCU 2.843/2008, 462/2010, 2.115/2010, 1.922/2011, 1.923/2011, 3.061/2011, 1.910/2012 e 1.978/2012, rel. Valmir Campelo; 593/2009, 2.478/2010 e 2.433/2011, rel. Aroldo Cedraz; 1.103/2013 e 2.313/2015, rel. José Múcio Monteiro; e 1.514/2015, rel. Bruno Dantas.
HISTÓRICO
3. O Contrato CT 10/2006 foi firmado em 30/6/2006, entre a Valec Engenharia, Construções e Ferrovias S.A. (Valec) e a empresa C.R. Almeida S/A Engenharia de Obras (C.R. Almeida) , para a execução das obras de infraestrutura e superestrutura ferroviária e obras de arte especiais do Lote 7 da Ferrovia Norte-Sul (FNS) , compreendido entre o Córrego Riacho Fundo e o Córrego Brejo Grande, no estado do Tocantins, com 54 km de extensão e valor inicial de R$ 127.895.492,86 (data-base 11/2004) .
4. Após sete termos aditivos, o valor global do contrato alcançou R$ 159.839.936,10, o que representou um aumento de 24,98%. O contrato teve sua última medição em 17/8/2009, totalizando o montante de R$ 159.680.170,53 (peça 38, p. 1) .
5. O TCU realizou duas fiscalizações de obras (Fiscobras) no Lote 7, nas quais foram identificadas as irregularidades que compõem o débito desta TCE, como segue:
TC Processo 018.509/2008-9 (FISCOBRAS 2008) - Acórdão 1910/2012-TCU-Plenário, rel. Valmir Campelo (peça 3) :
'9.1. determinar, com base no art. 43 da Resolução-TCU nº 191/2006 e em harmonia com o disposto no item 9.4.4 do Acórdão 462/2010-TCU-Plenário, a constituição de processos apartados de tomada de contas especial, uma para cada contrato, de forma a quantificar o débito e apurar os responsáveis em face do superfaturamento decorrente de preços contratados acima dos de mercado, bem como das seguintes irregularidades não elididas após a apreciação das razões de justificativa apresentadas, a seguir reproduzidas:
 (...) 9.1.4. Contrato CT 010/2006, pactuado com a construtora C.R. Almeida, em face da execução dos serviços relativos aos mourões de concreto com espaçamento superior ao especificado, ocasionando liquidação e pagamento de serviços não realizados (TC Processo 018.509/2008-9) ; (grifos acrescidos) 
TC Processo 010.141/2009-6 (FISCOBRAS 2009) - Acórdão 1887/2014-TCU-Plenário, rel. José Mucio Monteiro (peça 4) 
'9.1. determinar, com fundamento no art. 47 da Lei 8.443/1992, c/c o art. 252, do Regimento Interno do TCU, a remessa de cópia destes autos aos processos de tomada de contas especial já instaurados em relação aos contratos de construção da Ferrovia Norte-Sul citados abaixo, de forma a quantificar o débito e apurar os responsáveis em face das seguintes irregularidades: 
 (...) 
9.1.3. TC-Processo 024.994/2012-0, relativo ao Contrato CT 10/2006 (lote 7) , pactuado com a CR Almeida S.A.:
9.1.3.1. liquidação irregular da despesa em virtude da aplicação genérica de fatores de compactação entre cortes e aterros, além do acréscimo considerável do movimento de terra executado em relação ao previsto do projeto executivo;
9.1.3.2. superfaturamento decorrente de preços excessivos frente ao mercado identificado nos serviços de estaca raiz;
9.1.3.3. superfaturamento decorrente de reajustamento irregular das obras de arte especiais; (grifos acrescidos) 
6. Por força dos referidos acórdãos, as cinco irregularidades identificadas nos dois processos citados foram juntadas nestes autos com objetivos de apurar as irregularidades, quantificar o débito e identificar os responsáveis por ocorrências praticadas nas obras do Lote 7 da FNS, conforme determinou o item 9.1 do Acórdão 1910/2012-TCU-Plenário.
7. Para possibilitar a instrução processual, por meio do Ofício 1023/2015-TCU-SeinfraHidroferrovia, de 26/11/2015 (peça 12) , foi realizada diligência à Valec com vistas à obtenção de informações acerca da correta identificação dos responsáveis e outros elementos necessários à quantificação do dano. Em resposta, a estatal encaminhou a documentação solicitada, conforme descrito às peças 14, 15 e 16.
8. Recebida a documentação, a unidade técnica registrou suas análises no expediente à peça 33, porém, devido a erros materiais, aquela instrução foi anulada e substituída pelo expediente à peça 49, de 13/3/2018.
9. Após realizadas as pertinentes análises técnicas, as irregularidades tiveram os seguintes encaminhamentos:
a) sobrepreço decorrente de preços excessivos frente ao mercado  (Fiscobras 2008, item 9.1 do Acórdão 1910/2012-TCU-Plenário, rel. Valmir Campelo) : após a comparação dos preços praticados com o Sistema de Custos Referenciais de Obras (Sicro) , foi calculado um superfaturamento equivalente a 20,08% do contrato. O débito foi calculado mediante a aplicação desse percentual sobre o valor de cada medição efetuada, o que resultou no valor de R$ 95.180.825,89, para data-base de 28/9/2017 (peça 49, p. 3-4) e foram atribuídas reponsabilidade aos Srs. José Francisco das Neves (ex-diretor-presidente da Valec) , José Américo Cajado de Azevedo (ex-superintendente de construção da Valec) , Ulisses Assad (ex-diretor de engenharia da Valec) e à empresa C. R. Almeida S/A (peça 49, p. 6-7) ;
b) execução dos serviços relativos aos mourões de concreto com espaçamento superior ao especificado, ocasionando liquidação e pagamento de serviços não realizados (Fiscobras 2008, item 9.1.4 do Acórdão 1910/2012-TCU-Plenário, rel. Valmir Campelo) : quanto a essa irregularidade a equipe considerou 'iliquidável a quantificação de superfaturamento por espaçamento de mourões de cercas', em decorrência do transcurso de prazo entre a realização da obra e a apuração do dano, bem como pela possibilidade de o custo de apuração se tornar maior que o próprio débito, nesse sentido a irregularidade foi desconsiderada na apuração do dano (peça 49, p. 7) ;
c) liquidação irregular da despesa em virtude da aplicação genérica de fatores de compactação entre cortes e aterros, além do acréscimo considerável do movimento de terra executado em relação ao previsto do projeto executivo (Fiscobras 2009, item 9.1.3.1 do Acórdão 1887/2014-TCU-Plenário, rel. José Mucio Monteiro) : essa irregularidade também foi desconsiderada para fins de composição do dano, vez que a apuração de volume de escavação efetivamente executado ficou prejudicada em decorrência do transcurso do prazo e da falta de documentação relativa ao levantamento topográfico do perfil primitivo do terreno (peça 49, p. 8) ;
d) superfaturamento decorrente de preços excessivos frente ao mercado identificado nos serviços de estaca raiz  (Fiscobras 2009, item 9.1.3.2 do Acórdão 1887/2014-TCU-Plenário, rel. José Mucio Monteiro) : conforme a análise, o superfaturamento decorrente dos serviços de estaca raiz, incluídos por aditivo, causaram prejuízos de R$ 3.292.549,21, para a data base de 28/9/2017 (peça 49, p. 8) , e foram atribuídas reponsabilidades aos Srs. José Francisco das Neves (ex-diretor-presidente da Valec) , André Luiz de Oliveira (ex-superintendente de construção da Valec) , Ulisses Assad (exdiretor de engenharia da Valec) e à empresa C. R. Almeida S/A (peça 49, p. 8-9) ; e
e) superfaturamento decorrente de reajustamento irregular das obras de arte especiais: segundo a instrução, a irregularidade foi sanada com o expurgo do percentual de 0,5% na fórmula de reajustamento das obras de arte especiais, por meio do sexto aditivo ao contrato (peça 49, p. 7) .
10. Ressalta-se que tais fatos constituem irregularidades graves, justificando a imputação de responsabilidade com vistas ao ressarcimento dos danos causados ao erário, conforme dispõem o art. 71, inciso II, da Constituição Federal; o art. 84 do Decreto-Lei 200/1967; o art. 8º da Lei 8.443/1992; o art. 148 do Decreto 93.872/1986; e o art. 3º da Instrução Normativa TCU 71/2012.
11. Após a manifestação da unidade técnica (peças 50-51) , o processo foi encaminhado ao gabinete do Ministro Relator, que, por meio de despacho (peça 56) , determinou ajustes na responsabilização proposta pela Unidade Técnica para limitar a responsabilidade solidária pelos débitos quantificados aos Srs. José Francisco das Neves (na condição de diretor-presidente da Valec à época) , Ulisses Assad (na condição de diretor de engenharia da Valec à época) , e à empresa C.R. Almeida S/A Engenharia de Obras (na condição de empresa contratada) .
12. Além disso, o relator ainda determinou a juntada de documentos relacionados a acordos de leniência e delações premiadas, que descrevem e trazem elementos que conformam as condutas delitivas dos agentes envolvidos na contratação e execução das obras da FNS.
13. Importa destacar que a documentação referente a esses acordos não serviu à quantificação do débito apurado nos autos, os elementos que causaram prejuízos aos cofres públicos foram apurados exclusivamente nos procedimentos fiscalizatórios de iniciativa do TCU. Contudo, os expedientes juntados revelam diversas condutas ilícitas praticadas no âmbito da contratação e execução das obras da FNS que são importantes para subsidiar as análises de responsabilização dos agentes envolvidos.
14. Em cumprimento ao despacho do Ministro Relator, foi promovida a citação solidária do Sr. José Francisco das Neves (peças 70) , do Sr. Ulisses Assad (peça 71) e da empresa C.R. Almeida S/A Engenharia de Obras (peça 69) pelos débitos decorrentes de preços excessivos frente ao mercado nos serviços da planilha originalmente contratada e nos serviços de cravação de estaca raiz, resultando no valor total de R$ 103.564.448,59, atualizado em 7/12/2018. 
15. Devidamente citados, o Sr. José Francisco das Neves apresentou suas alegações de defesa conforme documentos à peça 93. O Sr. Ulisses Assad, apesar de ter tomado ciência do expediente que lhe foi encaminhado (peça 76) , não atendeu à citação e deixou de se manifestar quanto às irregularidades que lhe foram imputadas. E a empresa C.R. Almeida S/A, por meio de seu procurador, apresentou suas alegações de defesa à peça 92.
16. Portanto os autos se encontram prontos à análise do mérito e, a seguir, serão realizados os exames técnicos das alegações de defesa apresentadas, em especial, do Sr. José Francisco das Neves e da empresa C.R. Almeida S/A Engenharia de Obras, bem como delimitadas as responsabilidades dos envolvidos.
EXAME TÉCNICO
Responsável: C.R. Almeida S/A Engenharia de Obras (CNPJ 33.059.908/0001-20) , na condição de empresa contratada
17. Em cumprimento ao despacho do Ministro Relator (peça 56) , foi encaminhada a citação ao Sr. Alexandre Aroeira Salles (OAB: 28.108/DF) , procurador da empresa responsável, mediante o Ofício 521/2018-TCU/SeinfraPortoFerrovia, de 7/12/2018 (peça 69) . Após ter tomado conhecimento da citação em 28/12/2018 (peça 75) , o responsável requereu duas dilações de prazo, totalizando noventa dias, para apresentar sua resposta (peças 73 e 82) . O prazo foi concedido pelo Ministro (peça 87) e as razões de justificativas foram apresentadas tempestivamente (peça 92) .
Alegações de defesa: 'boa fé e postura colaborativa da responsável' 
18. Inicialmente, o representante apresentou um resumo dos fatos e disse que a empresa pretende adotar postura colaborativa, com vistas a possibilitar uma 'análise de economicidade mais adequada do Contrato n 010/2006'. Alegou possuir documentos e informações que poderiam auxiliar o Tribunal na apuração dos fatos e otimizar a análise das irregularidades, com o propósito de demonstrar sua boa-fé (peça 92, p. 1-3) .
19. Argumentou que o TCU vem buscando formas de tornar o controle da Administração Pública mais efetivo e que a participação dos agentes responsáveis pelas ocorrências pode facilitar a tarefa do controle externo, para tanto cita trecho do voto do Ministro Weder de Oliveira no Acórdão 632/2017-TCU-Plenário (peça 92, p. 3-4) .
20. Alegou que os Acórdãos do Plenário do TCU 483/2017 e 2014/2017, rel. Bruno Dantas e 632/2017, rel. Vital do Rêgo, trouxeram a possibilidade de conceder benefícios às empresas que colaborassem com o deslinde dos processos de controle externo, tais como:
a) benefício de ordem na cobrança da dívida nas tomadas de contas especiais em que empresas que contribuem respondam solidariamente pelo débito junto a outras pessoas, físicas ou jurídicas, não colaboradoras;
b) reconhecimento da boa-fé, com seus naturais efeitos de extinção dos juros de mora sobre o montante da dívida (Regimento Interno do TCU art. 202) ;
c) ressarcimento da dívida mediante parcelamento delineado de forma a respeitar a capacidade real de pagamento das empresas (ability to pay) , a qual deverá ser atestada mediante procedimento analítico efetuado por agentes independentes de notório renome internacional; e
d) supressão da multa prevista no art. 57 da Lei Orgânica do TCU. (peça 92, p. 4) 
Análise: contribuição com o controle externo e boa-fé da responsável
21. Em que pese a empresa C.R. Almeida ter declarado sua intenção de colaborar com a análise do débito tratado nestes autos mediante o fornecimento de informações e documentos para 'otimizar a fiscalização do TCU' (peça 92, p. 3) , a defesa em nada contribuiu para a quantificação integral do prejuízo causado à Valec, bem como também não apresentou qualquer argumento, documento ou informação relevante para agilizar a restituição dos valores desviados. Tratou-se, nesse quesito, de uma defesa meramente contestatória que buscou reduzir ao mínimo a restituição devida. 
22. Para exemplificar, quando a defesa contestou o cálculo do superfaturamento, especialmente em relação ao valor dos Benefícios e Despesas Indiretas (BDI) , requereu a adoção de percentual bastante acima do referencial do Dnit sem, contudo, apresentar a comprovação de despesas proporcionais aos valores pleiteados (peça 92, p. 5-9) . 
23. Na prática, a defesa buscou a redução do valor apurado e não trouxe elementos essenciais à quantificação do débito do contrato, pois dados e informações que poderiam ter sido apresentados pela contratada, até mesmo para comprovar a sua alegada intenção de contribuir com o Tribunal, não foram objeto da defesa e irregularidades constatadas nas fiscalizações ficaram excluídas do cálculo do ressarcimento.
24. A exemplo, a defesa não se manifestou acerca do volume de terraplanagem ou do quantitativo de mourões de concreto utilizado na obra, duas irregularidades registradas nos trabalhos de auditoria que não integraram o montante do superfaturamento por falta de documentação e informações técnicas pertinentes à análise (item 9 desta instrução) . 
25. Segundo a análise dessas irregularidades (peça 49, p. 7-8) , o dano não pôde ser apurado porque o prazo transcorrido dificultou a quantificação dos mourões efetivamente assentados à época e a falta de dados acerca do perfil topográfico do terreno primitivo não possibilitou aferição do volume correto de terraplanagem realizado. Fato é que a revelação desses dados poderia contribuir sobremaneira para a quantificação integral dos débitos do Contrato CT 10/2006, porém eles não foram apresentados na defesa em análise.
26. Não obstante, a contratada vem solicitar benefícios processuais por, supostamente, estar colaborando com a apuração das irregularidades tratadas nestes autos. Requereu privilégios sem formalizar qualquer acordo com o Tribunal ou, ao menos, encaminhar documentos e/ou informações relevantes para, em contrapartida, auxiliar o TCU na sua função de garantir a boa e regular aplicação dos recursos públicos, condição necessária para pleitear qualquer benefício desta ordem, nos termos do voto do Acórdão 483/2017-TCU-Plenário, rel. Bruno Dantas: 
'Proponho, em essência, a adoção de um instituto inspirado na chamada suspensão condicional da pena, prevista no art. 77 do Código Penal, na medida em que o Tribunal poderá suspender a aplicação da sanção de inidoneidade, mediante determinadas condições para aqueles que se enquadrem em certas características.
Ainda que não haja autorização específica na Lei Orgânica para essa medida, a qual também foi proposta pela SeinfraOperações, há que se interpretar o velho à luz do novo. Nossas competências, regulamentadas em lei há quase 25 anos, integram todo um microssistema de combate à corrupção, que prevê a transação entre fornecimento de informações e sanções premiais (redução de pena, isenção de pena e óbices à apresentação de denúncia, conforme analisado entre os itens 63 e 67 deste voto) . Portanto, ante a efetiva colaboração junto ao MPF com vistas a uma atuação mais efetiva desta Corte, vislumbro ser sim possível a adoção de tal sistemática.
Em adição à possível suspensão da aplicação da pena para essas empresas, na fase posterior de apuração e ressarcimento dos valores subtraídos do erário em Angra 3, ou mesmo em outros empreendimentos investigados na Lava Jato, pode o Tribunal avaliar a possibilidade de efetuar a cobrança de maneira diferenciada no caso dessas empresas, adotando, por exemplo, premissas como as listadas a seguir:
a) benefício de ordem na cobrança da dívida nas tomadas de contas especiais em que empresas colaboradoras respondam solidariamente pelo débito junto a outras empresas;
b) reconhecimento da boa-fé, com seus naturais efeitos de extinção dos juros de mora sobre o montante da dívida (Regimento Interno do TCU, art. 202) ;
c) ressarcimento da dívida mediante parcelamento delineado de forma a respeitar a capacidade real de pagamento das empresas (ability to pay) , a qual deverá ser atestada mediante procedimento analítico efetuado por agentes independentes de notório renome internacional;
d) abatimento, em cada uma das primeiras parcelas da dívida, dos valores já antecipados no âmbito do acordo celebrado pelo Ministério Público Federal, os quais passam a funcionar como um fundo reparador, providências que acarretarão o diferimento do início do recolhimento do débito; e
e) supressão da multa proporcional ao débito, a qual, de outra forma, poderia alcançar até 100% do valor atualizado do débito (Lei Orgânica do TCU, art. 57) .
Nesse caso, a título de contraprestação espera-se que a empresa assuma compromisso junto ao Ministério Público Federal no sentido de não obstar o exercício das funções do Tribunal e o desenvolvimento do processo de controle externo, admitindo adotar postura cooperativa, como por exemplo:
a) admitir sua participação nas irregularidades e apresentar a documentação fiscal e contábil que lhe seja requerida com a finalidade de estimar, com segurança e fidedignidade, os valores desviados;
b) não recorrer, no âmbito do processo de controle externo, das decisões que vierem a ser proferidas e que tenham relação com o empreendimento de Angra 3;
c) feitas as apurações, recolher sua quota-parte no débito solidário a partir da decisão que o determinar, respeitada sua capacidade real de pagamento, conforme explicitado alhures.
Tratar-se-ia, basicamente, de um aditivo, ou recall, aos acordos de leniência já firmados, abordando essas questões.
Dessa forma, as sanções premiais concedidas às empresas - de suspensão da aplicação da penalidade e eventuais benefícios na cobrança do débito - poderão se reverter na recuperação de valores subtraídos do erário, especialmente nos casos em que há dificuldade de se calcular o débito correspondente (como os contratos de eletromecânica, por exemplo) .
Ademais, espera-se um ganho decorrente da diminuição na litigância, considerando a necessidade de postura cooperativa por parte da empresa no processo de controle externo, o que pode incluir a renúncia ao direito de recorrer da decisão perante o Tribunal.
Cabe destacar que sempre que a empresa beneficiada com a suspensão da penalidade não responder por débito referente ao mesmo empreendimento, poderá esta Corte indicar outro processo, também relacionado ao acordo de leniência que possibilitou a vantagem em questão, para que proceda aos devidos recolhimentos e à apresentação de documentação requerida, efetivando, dessa forma, a sua contraprestação correspondente ao acordo.' (grifos acrescidos) 
27. Apesar de não haver amparo legal, em casos excepcionais a concessão de benefícios ao responsável que, de boa-fé, auxiliar o Tribunal com documentos e informações relevantes para o cálculo do débito integral e/ou o abreviamento da apuração de irregularidades, justifica-se na medida que possibilita a restituição dos valores pagos ilicitamente ou o saneamento de irregularidades graves. Entretanto, para trazer equilíbrio à relação, as concessões premiais devem ser proporcionais aos benefícios alcançados com a contrapartida oferecida pelo responsável.
28. Todavia, no presente processo, a empresa C.R. Almeida não trouxe qualquer documento ou informação que contribuísse efetivamente para a apuração do débito em sua integralidade. Pelo contrário, apesar de ter reconhecido a ocorrência de superfaturamento, foi apresentada uma defesa eminentemente contestatória que nada contribuiu para o saneamento dos autos, portanto não há justificativas para conceder os benefícios processuais requeridos.
29. Cumpre destacar ainda que a jurisprudência deste Tribunal sedimentou entendimento de que, nos processos em sede de controle externo, a boa-fé não pode ser presumida, mas deve ser comprovada a partir dos elementos que integram os autos. E, no caso, não há fatos atenuantes que apontem atitude zelosa e diligente da empresa ou qualquer contribuição efetiva a partir dos elementos de defesa apresentados. 
30. Nesses termos, a pretensão de auferir benefícios processuais decorrentes de sua alegada boa-fé deve ser rejeitada.
Alegações de defesa: 'necessidade de adequação do BDI referencial'
31. A responsável alegou a necessidade de realizar adequações no BDI do Sicro utilizado pela equipe técnica no cálculo do superfaturamento. Argumentou que foram considerados valores subestimados para diversos itens que compõe o BDI e que o valor adotado é incompatível com a jurisprudência desta Corte, em especial o Acórdão 2622/2013-TCU-Plenário, rel. Marcos Bemquerer (peça 92, p. 4-5) .
32. Exemplificou a distorção do BDI referencial comparando os itens 'administração local', 'administração central' e 'seguros/garantias/riscos' do Sicro com os valores dos limites máximos previstos no Acórdão 2622/2013-TCU-Plenário, rel. Macros Bemquerer, como segue:
a) administração local: pleiteou a adoção do valor de 10,68% (limite previsto no 3º quartil do Acórdão 2.622/2013) , ante o percentual de 2,5% do Sicro;
b) administração Central: pleiteou a adoção do valor de 4,67% (limite previsto no 3º quartil do Acórdão 2.622/2013) , ante o percentual de 1,5% do Sicro; e
c) seguros, garantias e riscos: pleiteou a adoção de valores do 3º quartil do Acórdão 2.622/2013, argumentando que esses itens sequer foram considerados no BDI referencial (peça 92, p. 6) .
33. Para a defendente, adotando-se como parâmetro os percentuais definidos no 3º quartil do Acórdão 2622/2013-TCU-Plenário, rel. Macros Bemquerer, o BDI utilizado para estimar o superfaturamento deveria ser de 38,72%, portanto: 'bastante superior aos insuficientes 23,90% adotados na análise de economicidade do contrato' (peça 92, p. 7) .
34. Informou que o ajuste no BDI, passando de 23,93% para 38,72%, reduziria o valor do débito de R$ 32.692.976,30 para R$ 19.569,696,65 (peça 92, p. 8) .
Análise: adequação do BDI referencial
35. Antes de adentrar à análise do BDI, algumas considerações acerca do tema são importantes para contextualizar a análise:
1) o orçamento de uma obra de engenharia é composto por duas parcelas, uma relativa aos custos diretos, que diz respeito aos diversos serviços afetos à execução da obra, e outra referente aos custos indiretos e lucro, denominada BDI; 
2) o TCU já pacificou o entendimento de que o Sicro, referencial de preços do Departamento Nacional de Infraestrutura de Transporte (Dnit) , pode e deve ser aplicado às obras ferroviárias, nos termos dos Acórdãos do Plenário do TCU: 2.843/2008, 462/2010, 1.923/2011, 1.922/2011 e 3.061/2011, rel. Valmir Campelo; 1.884/2014, rel. Augusto Sherman; e 3.003/2014, rel. Aroldo Cedraz;
3) de acordo com estudo realizado pelo TCU (Acórdão 2622/2013-TCU-Plenário, rel. Marcos Bemquerer - acórdão paradigma) , o BDI aceitável para obras ferroviárias situa-se na faixa compreendida entre 19,60% e 24,23%, respectivamente os valores limites do primeiro e terceiro quartis de acordo com o tratamento estatístico realizado. E o valor médio, estimado para a situação de equilíbrio de mercado, de 20,97%.
36. Feitas as considerações, chega-se à conclusão de que o valor do orçamento base para a contratação de obra ferroviária pelo poder público federal é limitado pelos preços referenciais do Sicro, e consequentemente o BDI adotado à época pelo Dnit, conforme se depreende dos Acórdão 462/2010-TCU-Plenário e 2.329/2011-TCU-Plenário, rel. Valmir Campelo. 
37. E, seguindo orientação do Pleno, para o cálculo do superfaturamento desta TCE foram utilizados como referência os preços delineados no Acórdão 462/2010-TCU-Plenário, que, por sua vez, uniformizou e validou o Sicro para as análises dos orçamentos das obras da FNS, conforme disposto na instrução precedente (peça 49) .
38. Registra-se ainda que adotar os preços do Sicro nos cálculos do superfaturamento se mostra bastante conservador e benéfico ao contratado. Pois, numa licitação sem vícios, elaborada com preços referenciais validados, o orçamento base limita o valor contratual da obra aos valores referenciais. Contudo, esse mesmo limite máximo de preço aceitável para licitação se torna o piso do contrato numa análise de possíveis sobrepreços. Nesse sentido, a utilização do referencial importa legitimar o preço cheio do contrato, representando um valor bastante vantajoso para o contratado.
39. Segundo metodologia consolidada no Tribunal para análise de superfaturamento em obras públicas, deve-se cotejar os preços contratados com os respectivos valores referenciais, estes formados a partir dos custos diretos acrescidos do percentual de despesas indiretas, para, enfim, apurar eventuais distorções de valores, tal procedimento está em conformidade com a recente jurisprudência deste Tribunal, nos termos do Acórdão 1511/2018-TCU-Plenário, rel. Vital do Rêgo:
'A análise isolada de apenas um dos componentes do preço, custo direto ou BDI, não é suficiente para caracterizar sobrepreço ou superfaturamento, pois BDI elevado pode ser compensado por custo direto subestimado, de modo que o preço do serviço contratado esteja compatível com os parâmetros de mercado. A análise deve ser feita por meio da comparação do preço contratado com o preço de referência, sendo este último composto pelo custo de referência e pelo percentual de BDI de referência.' (grifo acrescido) 
40. No que diz respeito ao BDI, recomenda-se adotar o referencial utilizado à época do orçamento por melhor retratar as condições da obra, conforme julgados desta Corte:
'A utilização do Sicro com data mais próxima possível da data-base do contrato é a metodologia mais adequada para comparação de preços e para apuração de eventual superfaturamento, uma vez que o uso de tabela de custos referenciada em outra data-base, principalmente após o transcurso de períodos demasiadamente longos, não reproduz adequadamente as exatas condições da obra à época da assinatura do contrato. Acórdão 167/2017-TCU-Plenário, rel. Benjamin Zymler. (grifo acrescido) 
A confrontação do orçamento contratado com outro elaborado com parâmetros de custo obtidos depois de vários anos é imprópria para aferição de adequação da proposta contratada com valores de mercado, isso porque as correções de preços por índices em datas demasiadamente longas não conseguem reproduzir as exatas condições da obra à época da assinatura do contrato ou da celebração dos aditivos. Acórdão 201/2018-TCU-Plenário, rel. Benjamin Zymler.'
41. Outra evidência da pertinência do BDI utilizado é que seu valor, de 23,90%, encontra-se dentro da faixa referencial definida no acórdão paradigma, inclusive bastante próximo ao valor limite do terceiro quartil, de 24,23%, comprovando sua plena compatibilidade com os parâmetros previstos nos estudos do TCU. 
42. Contrariamente ao alegado, a adoção dos parâmetros do acórdão paradigma traria desvantagem à contratada, visto que, numa situação de equilíbrio de mercado, ou seja, para uma contratação num ambiente concorrencial, o valor do BDI médio definido para obras ferroviárias, de 20,97%, representa o mais adequado para se aferir eventuais sobrepreços em orçamentos públicos, conforme o entendimento do TCU:
'Os valores médios das taxas de BDI do Quadro 12 podem ser, seguramente, admitidos como parâmetros confiáveis e razoáveis de referência para o BDI dos tipos de obra analisados. A média encontra-se no centro do intervalo de confiança, sendo o valor referencial mais justo e representativo a ser adotado, ou seja, o valor mais adequado para representar o BDI de equilíbrio do mercado. O intervalo dá a medida da amplitude da variação das médias populacionais e seu grau de confiança, possibilitando visualizar a variabilidade do parâmetro médio como uma informação relevante do problema.' (Acórdão 2622/2013-TCU-Plenário) (grifo acrescido) 
43. Portanto, os argumentos relacionados à incompatibilidade do BDI do Sicro com os parâmetros adotados no Acórdão 2622/2013-TCU-Plenário, rel. Marcos Bemquerer, ou mesmo os questionamentos acerca de sua inadequação para se calcular o superfaturamento, devem ser rejeitados.
44. Segundo a tese da defesa, o cálculo do superfaturamento deveria considerar um BDI de 38,72%. A contratada, sem trazer qualquer evidência acerca dos efetivos custos incorridos, argumenta que a melhor técnica para estabelecer o BDI referencial reside na utilização dos valores máximos fixados no acordão paradigma.
45. Para isso, argumenta que o referencial deveria ser obtido mediante a adoção dos valores limites do terceiro quartil para cada item que integra o BDI isoladamente. O que equivale à situação de maior ineficiência administrativa da empreiteira, de obra realizada sob as condições mais adversas possíveis e, ainda, de maximização da remuneração à contratada. 
46. Entretanto, tais argumentos não se sustentam, vez que o BDI é um fator aplicado sobre os custos diretos de um projeto de engenharia para remunerar o lucro e as despesas indiretas necessárias à realização da obra. Desta forma, não basta à empresa requerer a majoração do BDI, mas necessita trazer elementos que justifiquem as respectivas despesas indiretas incorridas na execução do projeto. Nesse sentido é a jurisprudência do TCU:
'Compete aos responsáveis comprovar, a partir de elementos fáticos, suas alegações de que os preços extraídos de sistemas oficiais de referência não se aplicam ao caso concreto ou necessitam de adequação para tanto, uma vez que esses sistemas da Administração refletem os preços de mercado e gozam de presunção de veracidade e de legitimidade, razão pela qual podem e devem ser considerados para a análise de adequação de preços e apuração de eventual superfaturamento.' Acórdão 1000/2017-TCU-Plenário, Revisor Benjamin Zymler.
47. Em outras palavras, o valor do BDI deve ser comprovado por meio da apresentação de documentos e cálculos pertinentes às despesas efetivamente suportadas pela empresa e que não foram incluídas diretamente na planilha orçamentária contratada.
48. Do exposto, conclui-se pela total improcedência das alegações de defesa, ao tempo que se reforça a legitimidade dos cálculos executados com o referencial Sicro para calcular o presente superfaturamento, o que, como já mencionado, representa um grande benefício à contratada. 
49. Embora comprovada a adequação do BDI utilizado, em homenagem ao princípio da ampla defesa, cumpre estender a presente análise aos itens que a empresa questionou especificamente em sua defesa, quais sejam: 'administração local', 'administração central' e 'seguros, garantias e riscos', como segue.
50. Administração local: a contratada alegou que o valor de 2,5% adotado no BDI referencial não remunera seus custos e pleiteia a adoção de 10,68% nos cálculos do superfaturamento (valor limite do terceiro quartil do acórdão paradigma) .
51. Em sua argumentação, a contratada simplesmente disse que o percentual de administração local considerado no BDI referencial é 'insuficiente', mas não apresentou justificativas pertinentes ou qualquer comprovação da necessidade de despesas proporcionais ao percentual pleiteado.
52. Despesas com a administração local englobam aquelas relacionadas ao canteiro de obras, depósitos, oficinas, instalações diversas, equipes de apoio (topógrafos, médico, laboratoristas, funcionários administrativos, entre outros) , veículos de apoio, despesas com alimentação e demais despesas relacionadas à estrutura local que não se encontram discriminadas na planilha orçamentária do contrato. E, segundo a orientação do estudo realizado pelo TCU, essas despesas não devem integrar o BDI:  
'Assim, desde a prolação do Acórdão 325/2007-TCU-Plenário e depois com o Acórdão 2369/2011-TCU-Plenário, este Tribunal considera que itens como administração local, canteiro de obras e mobilização/desmobilização devem constar na planilha de custos diretos do orçamento de referência das obras públicas; enquanto que, na composição de BDI, por sua vez, devem ser considerados somente os custos alocados aos contratos de obras públicas com base em critérios de rateio ou em estimativas ou aproximações, como: administração central, riscos, seguros, garantias e despesas financeiras, remuneração da empresa contratada e tributos incidentes sobre o faturamento.
...
2.4.1. Administração Local, Canteiro de Obras e Mobilização e Desmobilização
Para fins de definição, serão aqui utilizados os mesmos conceitos já postulados no relatório que originou o Acórdão 2369/2011-TCU-Plenário quanto aos custos da administração local, instalação de canteiro e mobilização e desmobilização, conforme excertos extraídos daquele decisum:
a) o item Administração local contemplará, dentre outros, as despesas para atender as necessidades da obra com pessoal técnico, administrativo e de apoio, compreendendo o supervisor, o engenheiro responsável pela obra, engenheiros setoriais, o mestre de obra, encarregados, técnico de produção, apontador, almoxarife, motorista, porteiro, equipe de escritório, vigias e serventes de canteiro, mecânicos de manutenção, a equipe de topografia, a equipe de medicina e segurança do trabalho, etc., bem como os equipamentos de proteção individual e coletiva de toda a obra, as ferramentas manuais, a alimentação e o transporte de todos os funcionários e o controle tecnológico de qualidade dos materiais e da obra;
b) o item Instalação de Canteiro de Obra remunerará, dentre outras, as despesas com a infraestrutura física da obra necessária ao perfeito desenvolvimento da execução composta de construção provisória, compatível com a utilização, para escritório da obra, sanitários, oficinas, centrais de fôrma, armação, instalações industriais, cozinha/refeitório, vestiários, alojamentos, tapumes, bandeja salva-vida, estradas de acesso, placas da obra e instalações provisórias de água, esgoto, telefone e energia;
c) o item Mobilização e Desmobilização se restringirá a cobrir as despesas com transporte, carga e descarga necessários à mobilização e à desmobilização dos equipamentos e mão de obra utilizados no canteiro;
De acordo com a jurisprudência dominante desta Corte de Contas, com destaque para os Acórdãos 325/2007 e 2.369/2011, ambos do Plenário, os custos descritos acima, por poderem ser objetivamente quantificados e discriminados pela alocação direta à execução da obra, devem constar na planilha orçamentária como custos diretos dos orçamentos de obras públicas. Na Jurisprudência Sistematizada do Portal do TCU foram ainda identificadas 59 deliberações alinhadas com o entendimento de que itens de custos da obra não devem compor o percentual do BDI. Tomando-se apenas as decisões mais recentes, citam-se os Acórdãos 858/2011, 873/2011, 1.016/2011, 1.678/2011, 2.672/2011, 3.239/2011, 1.765/2012 e 2.447/2012, todos do Plenário.' Acórdão 2622/2013-TCU-Plenário, rel. Marcos Bemquerer. (grifo acrescido) 
53. Assim sendo, há que se analisar a planilha orçamentária contratada para avaliar a pertinência do pedido de majoração do BDI referencial, pois, pela natureza dessas despesas, os custos relativos à administração local devem ser discriminados na planilha e não incluídos no BDI. 
54. Verifica-se que, no presente contrato, os custos a título de mobilização/desmobilização, de instalação do canteiro de obras e de despesas administradas foram incluídos na planilha orçamentária, especificamente nos itens relativos à instalação do canteiro de obras (subgrupo 1 da planilha - peça 23, p. 35) e aos serviços por administração (subgrupo 9 da planilha- peça 23, p. 42) , como segue: 
Planilha do contrato 10/2006:
	ITEM
	DESCRIÇÃO SERVIÇO
	UNID.
	QUANT.
	PREÇO UNITÁRIO (R$) 
	PREÇO TOTAL (R$) 

	1
	INSTALAÇÃO DO CANTEIRO
				
	1.1
	Mobilização, Instalação e Desmobilização
	vb
	1
	4,665.085,00
	4,665.085,00

	1.2
	Instalação para fiscalização
				
	1.2.1
	Escritórios
	m²
	400
	565,50
	226.200,00

	1.2.2
	Laboratórios
	m²
	180
	464,00
	83.520,00

	1.2.3
	Restaurante
	m²
	270
	565,50
	152.685,00

	1.2.4
	Área de recreação
	m²
	260
	464,00
	120.640,00

	1.2.5
	Alojamento Superior
	m²
	280
	565,50
	158.340,00

	1.2.6
	Alojamento médio (com banheiro privativo
	m²
	260
	522,00
	135,720,00

	1.2.7
	Alojamento médio (com banheiro coletivo) 
	m²
	100
	522,00
	52.200,00

	1.2.8
	Alojamento básico
	m²
	350
	464,00
	162.400,00

	1.2.9
	Desmontagem e montagem de instalações para fiscalização
	m²
	500
	130,00
	65.250,00

	1.3
	Fornecimento de Veículos e Aeronaves
				
	1.3.1 
	Volks Gol
	Unxmês
	12
	3.741,00
	44.892,00

	1.3.2 
	Volks Kombi
	Unxmês
	12
	3.958,50
	47.502,00

	1.3.3 
	Chevrolet Blazer
	Unxmês
	6
	5.713.00
	34.278,00

	1.3.4 
	Pic-up Ford f-1000/s-10
	Unxmês
	6
	4.698,00
	28.188,00

	1.3.5 
	Piç-up Ford f-1000/s-1 O 4x4
	Unxmês
	12
	5.278,00
	63.336,00

	1.3.6 
	Jeep 4x4
	Unxmês
	12
	4.625,50
	55,506,00

	1.3.7 
	Pick-up cabine dupla 4x4
	Unxmês
	12
	5.481,00
	65,772,00

	1.3.8 
	Avião bimotor
				
	1.3.8 
	horas à disposição
	h
	20
	362,50
	7.250,00

	1.3.8 
	horas de operação efetuada
	h
	10
	1.015,00
	10.150,00

	1.4
	Fornecimento de refeições
				
	1.4.1
	Café da manhã
	unidade
	14000
	2,90
	41.760,00

	1.4.2
	Almoço
	unidade
	14000
	5,80
	83,520,00

	1.4.3
	Jantar 
	unidade
	14000
	5,80
	83,520,00

	1.5
	Manutenção
	m² x mês
	25.200
	15,86
	399.672,00

	subtotal 1
	6.787.388,00

	9 
	SERVIÇOS POR ADMINISTRAÇÃO
				
	9.1
	Fornecimento de Pessoal/Equipamentos
				
	9, 1.1.
	Equipamentos
				
	9.1.1.1.
	Pá mecânica de pneus 966 (horas produtivas) 
	h
	400
	212,86
	85,144,00

	9.1.1.2.
	Pá mecânica de pneus 966 (horas improdutivas) 
	h
	200
	105,20
	21.040,00

	9.1.1.3.
	Patrol 1206 (horas produtivas) 
	h
	200
	174,46
	34.892,00

	9.1.1.4. 
	Patrol 1206 (horas improdutivas) 
	h 
	100 
	88,45 
	8.845,00

	9.1.1.5. 
	D 6 (horas produtivas) 
	h 
	150 
	189,94 
	28.491.00

	9.1.1.6. 
	D 6 (horas improdutivas) 
	h 
	75 
	101,92 
	7.644,00

	9.1.1.7. 
	Caminhão Basculante (horas produtivas) 
	h 
	400 
	92,08 
	36,832,00

	9.1.1.8. 
	Caminhão Basculante (horas improdutivas) 
	h
	200
	39,28
	7.856,00

	9.1.1.9. 
	Caminhão Munck (horas produtivas) 
	h 
	500 
	80,36 
	40,180,00

	9.1.1.10. 
	Caminhão Munck (horas improdutivas} 
	h 
	250 
	38,19 
	9.547,5

	9.1.1.11. 
	Auto de linha (horas produtivas) 
	h 
	600 
	217,50 
	130.500,00

	9.1.1.12. 
	Auto de linha (horas improdutivas) 
	h 
	300 
	87,00 
	26.100,00

	9.1.1.13. 
	Rolo Compactador CA 25 (horas produtivas) 
	h 
	120 
	105,56 
	12.667,20

	9.1.1.14. 
	Rolo compactador CA 25 (hora=- improdutivas) 
	h 
	60 
	53,46 
	3.207,60

	9.1.1.15. 
	Caminhão Pipa (horas produtivas) 
	h 
	300 
	91,79 
	27.537,00

	9.1.1.16. 
	Caminhão Pipa (horas improdutivas) 
	h  
	150
	46,26
	6.939,00

	9.2. 
	Pessoal
				
	9.2.1 
	Encarregado 
	H x h
	400 
	24,58
	9.832,00

	9.2.2 
	Feitor  
	H x h
	400
	12,98
	5,192,00

	9.2.3 
	Servente  
	H x h
	400
	5,26
	2.104,00

	SUBTOTAL 9 
	504.550,30

Fonte: Planilha orçamentária do contrato CT 10/2006 (peça 23, p. 35-42) 
55. Certo é que, por terem sido incluídas na planilha orçamentária do contrato, essas despesas não podem integrar o BDI, sob pena de duplicidade de pagamento. Sob esse aspecto, tal pedido além de injustificável revela a má-fé da responsável, que se diz disposta a colaborar com a apuração, mas, na realidade, apresenta argumentos despropositados, cobrando valores não justificados com o fito de reduzir a restituição devida aos cofres da Valec.
56. Assim, considerando a falta de comprovação de despesas proporcionais à alíquota de 10,68% pleiteada, não cabe qualquer reparo a se fazer no BDI referencial.
57. Quanto aos itens 'administração central' e de 'seguros, garantias e riscos', para os quais requer sejam considerados respectivamente os percentuais de 4,67% e 1,71%, segue o mesmo raciocínio: sem a evidência das correspondentes despesas para justificar a majoração do referencial, não há como acatar os pedidos.
58. Portanto, reconhecendo a pertinência do BDI do Sicro às obras de construção da FNS e a rejeição dos argumentos de defesa, restam incólumes os cálculos do superfaturamento utilizando o referencial do Dnit à época do orçamento, de 23,90%.
59. Todavia, não satisfeita com a pretensão de inflar o BDI sem justificativas apropriadas, o pedido da contratada ainda traz implicitamente um lucro de 8,69% (alíquota do terceiro quartil do acordão paradigma) , ou seja, a empresa busca maximizar sua remuneração com a adoção do maior percentual de lucro previsto no acórdão paradigma.
60. Porém, tendo em vista a gravidade das irregularidades praticadas no processo licitatório que originou a contratação, há controvérsia com relação à legitimidade do pagamento de lucro à contratada, nos termos do voto do Acórdão 2677/2018-TCU-Plenário, rel. Benjamim Zymler: 
'A nulidade da licitação comprovadamente fraudada e, consequentemente, dos contratos de implantação da UDA e da UHDT implica na desconstituição dos efeitos desse negócio jurídico e no retorno das partes à condição anterior. Isso significa que todos os valores pagos pela Petrobras devem ser restituídos aos seus cofres. Em princípio, todo esse montante constitui dano para a estatal, pois caracterizam-se como pagamentos indevidos, feitos com base em contrato nulo por ato ilícito.
Contudo, para evitar o enriquecimento sem causa da contratante, já que se beneficiou dos serviços prestados pelo consórcio construtor, o contratado deve ser indenizado pelo que efetivamente executou. Essa indenização deve corresponder exclusivamente aos custos incorridos na prestação dos serviços, pois o contrato ilicitamente obtido pelas empresas não constitui título válido para a retenção da margem de lucro.
Inexiste legitimidade na percepção de vantagem por contrato nulo em decorrência de atos ilícitos cometidos concorrentemente pelo próprio contratado. O lucro legítimo advém da atividade empresarial regularmente exercida, o que não se verifica quando a empresa usa de meios ilícitos para firmar contratos com substrato em fraudes, propinas e motivos espúrios.' (grifos acrescidos) 
61. Assim, no presente caso sequer a parcela de lucro deveria constar do BDI utilizado nos cálculos do superfaturamento, mas parece que a construtora encontra espaço para reivindicar a maximização de sua remuneração como retribuição do projeto mesmo integrando o cartel que fraudou as licitações da Valec. 
Alegações de defesa: 'necessários ajustes nas composições referenciais'
62. A responsável alegou a ocorrência de inconsistências nas planilhas de custos de alguns valores referenciais utilizados no cálculo do superfaturamento do contrato e requereu alguns ajustes (peça 92, p. 9) .
63. No anexo I da peça de defesa (peça 92, p. 15-26) , foram citadas oito composições de custos unitários referenciais que necessitariam correções pontuais, como segue: 
a) Dormentes de concreto para bitola 1,6m: ajuste no preço do caibro, corrigindo o valor de R$ 2,00/m para R$ 2,60/m, conforme o sistema Sicro, e aplicação do BDI de 38,72%, alterando o valor do serviço de R$ 229,02 para R$ 256,49 (peça 92, p. 16-17) ;
b) Transporte até 2000m de matéria 1ª categoria: a inclusão do BDI de 38,72%, alterando o valor do serviço de R$ 1,61,02 para R$ 2,25 (peça 92, p. 17-18) ;. 
c) Brita para lastro (fornecimento e transporte) : a inclusão de fator relacionado à 'perda por adensamento', de 11,11%, e aplicação do BDI de 38,72%, alterando o valor do serviço de R$ 30,61 para R$ 37,28 (peça 92, p. 18-19) ;
d) Transporte local de brita para lastro: a inclusão de fator relacionado à 'perda por adensamento', de 11,11%, e aplicação do BDI de 38,72%, alterando o valor do serviço de R$ 0,62 para R$ 0,78 (peça 92, p. 19-20) ;
e) Transporte de material de jazida acima 3000m: a modificação do peso específico do material de 1,5 ton/m³ para 1,84 ton/m³ e aplicação do BDI de 38,72%, alterando o valor do serviço de R$ 0,63 para R$ 0,86 (peça 92, p. 21-22) ;
f) Transporte de blocos de rocha: a inclusão do BDI de 38,72% (peça 92, p. 22-23) , alterando o valor do serviço de R$ 0,63 para R$ 1,30;
g) Transporte local de sublastro acima de 3000m: a modificação do peso específico do material de 1,5 ton/m³ para 1,84 ton/m³ e aplicação do BDI de 38,72%, alterando o valor do serviço de R$ 0,80 para R$ 1,09 (peça 92, p. 23-25) ;
h) Reaterro com apiloamento manual: a inclusão do item 'compactador manual' e aplicação do BDI de 38,72%, alterando o valor do serviço de R$ 9,04 para R$ 20,09 (peça 92, p. 25-26) .
Análise: ajustes nos preços unitários referenciais
64. Em relação ao pedido de revisão de valores de serviços que apresentavam erros ou necessitavam ajustes em suas composições de custo unitário, cabe certa razão à contratada.
65. Para os serviços de 'transporte de material de jazida acima 3000m' e 'transporte local de sublastro acima de 3000m', os pedidos devem ser rejeitados, vez que não foram apresentados dados técnicos suficientes para justificar a necessidade de alteração do peso aparente utilizado pela equipe do TCU, de 1,5 ton/m³, densidade adotada no referencial Sicro.
66. Nos demais serviços foram identificadas inconsistências e eles devem ter seus preços corrigidos, porém adotando-se o BDI do Sicro.
67. Nesses termos, em relação aos erros materiais apontados, julgam-se pertinentes os seguintes ajustes:
a) Dormentes de concreto para bitola 1,6m: realizar o ajuste requerido no valor do caibro, de R$ 2,00/m para R$ 2,60/m, e aplicar o BDI de 23,90%, alterando o valor referencial de R$ 229,02 para R$ 229,09 (peça 96, p. 5-6) ;
b) Transporte até 2000m de matéria 1ª categoria: incluir BDI de 23,90%, alterando o valor referencial de R$ 1,62 para R$ 2,01 (peça 96, p. 10-11) ;. 
c) Brita para lastro (fornecimento e transporte) : incluir fator relacionado à 'perda por adensamento', de 11,11%, e aplicar o BDI de 23,90%, alterando o valor referencial de R$ 30,61 para R$ 33,30 (peça 96, p. 12) ;
d) Transporte local de brita para lastro: incluir fator relacionado à 'perda por adensamento', de 11,11%, e aplicar o BDI de 23,90%, alterando o valor referencial de R$ 0,62 para R$ 0,69 (peça 96, p. 13) ;
e) Transporte de material de jazida acima 3000m: sem correções, mantido o valor referencial de R$ 0,63 (peça 96, p. 56) ;
f) Transporte de blocos de rocha: incluir BDI de 23,90%, alterando o valor referencial de R$ 0,94 para R$ 1,16 (peça 95, p. 63) ;
g) Transporte local de sublastro acima de 3000m: sem correções, mantido o valor referencial de R$ 0,80 (peça 96, p. 65) ; e
h) Reaterro com apiloamento manual: incluir o item 'compactador manual' e aplicar o BDI de 23,90%, alterando o valor referencial de R$ 9,04 para R$ 17,95 (peça 96, p. 77) .
68. Com os ajustes, o superfaturamento, em relação ao inicialmente apontado, foi reduzido de 20,08% para 18,93% do valor total do contrato, que corresponde ao prejuízo de R$ 30.266.752,00, a preços iniciais (ref. nov/2004) , referente aos serviços da planilha orçamentária contratada, aos cofres da Valec, conforme dados da planilha às p. 1-2 da peça 96.
69. Desta forma, propõe-se acatar parcialmente o pedido da contratada para reajustar os preços referenciais de serviços que, justificadamente, possuíam erros materiais em suas composições de custo.
Alegações de defesa: 'exclusão dos juros de mora: boa-fé e longa marcha processual'
70. A empresa alegou a necessidade de excluir os juros de mora do débito em razão de sua boafé e do longo prazo processual da presente TCE (peça 92, p. 9-12) .
71. Argumentou que o longo prazo processual, acima de dez anos, acarretou custos adicionais com a incidência de juros e tornou a dívida desproporcional, e que a boa-fé, decorrente da postura contributiva da empresa, importam a exclusão dos juros moratórios, conforme entendimento do Acórdão 1603/2011-TCU-Plenário, rel. Ubiratan Aguiar, e do disposto no art. 202, §§ 1º e 2º do RITCU (peça 92, p 911) .
72. Afirmou que, se não for reconhecida sua boa-fé e a consequente exclusão dos juros, estes devem incidir somente a partir da citação, vez que a empresa não deu causa ao atraso, conforme os Acórdão 1566/2018-TCU-Plenário, rel. José Múcio Monteiro, e 2.850/2016-TCU-Plenário, rel. Vital do Rêgo (peça 92, p. 11-12) .
Análise: boa-fé e longa marcha processual
73. Em que pese a argumentação, a boa-fé da responsável não foi reconhecida conforme análise empreendida nos itens 21-30 desta instrução, portanto não há como excluir a incidência dos juros moratórios sobre o débito, nos termos dos Acórdão 677/2011-TCU-Plenário, rel. José Múcio Monteiro e 2.533/2007-TCU-Plenário, rel. Ubiratan Aguiar. 
74. Embora se reconheça os precedentes que acataram proposta de incidência de juros moratórios a partir da citação, tais julgados trataram de casos pontuais e não devem ser estendidos aos processos indistintamente. No presente caso, a contratada participou de ajustes espúrios para causar prejuízos à Valec, portanto não cabe conceder qualquer tratamento excepcional.
75. Ademais, a falta de previsão legal para incidência de juros a partir da citação e o princípio da indisponibilidade do interesse público impedem aprovar os benefícios requeridos pela defesa, de acordo com o disposto no voto do Acórdão 76/2017-TCU-Plenário, rel. Ana Arraes.
Alegações de defesa: 'pedidos'
76. Por fim, a empresa admitiu a ocorrência de prejuízo no valor de R$ 16.992.503,11 (a preços iniciais) , requereu a adoção de BDI de 38,72%, os ajustes nos custos unitários de serviços contratados, a exclusão dos juros moratórios, o parcelamento da dívida, a não aplicação da multa prevista no art. 57 da Lei Orgânica do TCU e o tratamento sigiloso da peça de defesa (peça 92, p. 11-12) .
Análise: pedidos
77. O pedido de reconhecimento da boa-fé da contratada com intuito de afastar a cobrança de juros e a aplicação da multa prevista no art. 57 da Lei Orgânica do TCU, conforme análises anteriores, deve ser totalmente descartado.
78. Embora toda argumentação acerca de sua postura colaborativa, verifica-se efetivamente que a defesa não apresentou qualquer informação ou documento relevante para auxiliar a análise das irregularidades ou a apuração do débito, de forma a materializar sua boa-fé.
79. Pelo contrário, a defesa apresentada, apesar de não negar o superfaturamento, teve caráter eminentemente contestatório. E ainda demonstrou disposição de dificultar a apuração do débito integral na medida que questionou itens do BDI sem comprovar a necessidade das despesas correspondentes, revelando nítida intenção de reduzir o valor do ressarcimento ora analisado. 
80. Além disso, a contratada silenciou-se sobre o superfaturamento decorrente dos serviços de terraplanagem e do fornecimento de mourões de concreto, que causaram prejuízos aos cofres da Valec mas que não foram quantificados por falta de informações acerca do perfil topográfico primitivo e do total de mourões utilizados (peça 49, p.7-8) , dados que poderiam ser fornecidos diretamente pela contratada, como forma a materializar sua boa-fé 
81. O não reconhecimento da boa-fé da contratada, além de não afastar a multa prevista no art. 57 da Lei 8.443/1992, também impede isentar a empresa do pagamento de juros moratórios ou limitar os juros à data da citação. Mesmo porque, se o longo prazo processual impõe um alto custo à empresa contratada em razão dos juros, é inegável que a empresa se beneficiou desses recursos ilicitamente recebidos durante o mesmo período. E como desfrutou por esse período de numerários que por direito não lhe pertenciam, o pagamento de juros sobre esses valores equilibra a equação econômica, retribuindo por ter o montante desviado a sua disposição ao longo do prazo questionado. 
82. Ademais, não se pode fingir desconhecer a revelação das ilicitudes perpetradas pela empresa com vistas a fraudar contratações da Valec, conforme evidências nos documentos de acordos penais juntados aos autos (peças 57-68) . 
83. Nesse cenário, a execução de obras com superfaturamento, além de propiciar um enriquecimento sem causa do particular, viola uma série de princípios primordiais da Administração Pública, mormente a economicidade, eficiência, moralidade e finalidade, além de viciar a avença em seus princípios basilares de boa-fé e função social do contrato. Portanto, não cabe conceder qualquer benefício à empresa C.R. Almeida, medida que se impõe em razão da indisponibilidade do interesse público e da gravidade do dano causado aos cofres da Valec, conforme orientação do Acórdão 462/2010-TCU-Plenário, rel. Valmir Campelo.
Análise da responsabilização:
Conduta:
84. A responsabilização da C.R. Almeida decorre da assinatura do contrato com preços superiores aos de mercado e do recebimento dos pagamentos correspondentes superfaturados, além de evidências de conduta dolosa para fraudar a licitação do Edital 8/2004, conforme revelado nos acordos penais juntados aos autos (peças 57-68) .
85. Por celebrar o Contrato CT 10/2006 com preços excessivos, na condição de empresa contratada se beneficiou dos pagamentos superfaturados, infringindo o disposto nos arts. 3º e 70, da Lei 8.666/1993, o princípio da eficiência, insculpido no art. 37, e o princípio da economicidade, ínsito no art. 70, ambos da Constituição Federal de1988. 
86. Outrossim, a responsabilidade da contratada está conformada à hipótese prevista à alínea 'b' do §2º do art. 16 da Lei 8.443/1992 c/c o inciso II do § 6º do art. 209 do Regimento Interno do TCU.
Nexo de Causalidade:
87. Ao faturar e receber por serviços com preços acima do valor de mercado no Contrato CT 10/2006, a responsável se beneficiou de recursos provenientes de serviços superfaturados que propiciaram o seu enriquecimento sem causa no valor de R$ 30.226.752,00 (ref. nov/2004) . 
Culpabilidade:
88. A empresa foi beneficiada com pagamentos acima do valor de mercado e admitiu a irregularidade na sua defesa (peça 92) , portanto há elementos indicativos da potencial consciência da ilicitude praticada.
89. Além disso, nos termos dos acordos penais (peças 57-68) , há indícios de que a empresa participou da combinação de preços para fraudar a licitação, não havendo assim excludentes de culpabilidade ou boa-fé a serem reconhecidas, conclui-se, assim, que a conduta da responsável é culpável e há, ainda, a obrigação de reparar o dano.
Encaminhamento:
90. Isto posto, em relação à empresa C. R. Almeida S/A Engenharia de Obras, recomenda-se adotar as seguintes medidas: acatar parcialmente as alegações de defesa para revisar o valor do débito; julgar irregulares as presentes contas; condenar a empresa solidariamente ao novo débito apurado, acrescido de juros de mora por não ter sido demonstrada boa-fé; e aplicar a multa proporcional ao dano prevista no art. 57 da Lei 8.443/1992.
Responsável: José Francisco das Neves (...) , na condição de diretor-presidente da Valec
91. Em cumprimento ao despacho do Ministro Relator (peça 56) , foi promovida a citação do Sr. José Francisco das Neves, mediante o Ofício 519/2018-TCU/SeinfraPortoFerrovia, de 7/12/2018 (peça 70) . Após ter tomado conhecimento da citação em 4/1/2019 (peça 75) , o responsável requereu prazo adicional de noventa dias para apresentar resposta (peça 74) . O prazo foi concedido pelo Ministro (peça 79) e as razões de justificativas apresentadas tempestivamente (peça 93) .
92. Cumpre registrar que o responsável foi citado por praticar atos de corrupção e conluio no âmbito da Concorrência 8/2004 da Valec, por assinar o Contrato CT 10/2006 com sobrepreço e, com base na culpa in eligendo e in vigilando, devido a atos praticados por seus subordinados na elaboração, aprovação e supervisão da planilha orçamentária do edital contendo itens com preços superiores aos de mercado, resultando em superfaturamento nos respectivos pagamentos realizados à contratada, infringindo o disposto no art. 6º, inciso IX, alínea 'f' c/c art. 3º da Lei 8.666/1993, o princípio da eficiência, insculpido no art. 37, e o princípio da economicidade, ínsito no art. 70, ambos da Constituição Federal de 1988.
Alegações de defesa: prescrição
93. Preliminarmente, o responsável alegou a prescrição quinquenal, argumentando o transcurso de prazo regulamentado pela Lei 9.873/1999, para requerer a extinção desta TCE (peça 93, p. 2-3) .
Análise: prescrição
94. No que concerne à preliminar de prescrição levantada pelo Sr. José Francisco das Neves, faz-se necessário analisá-la sob dois aspectos: a prescrição das ações de ressarcimento ao erário e a prescrição da pretensão punitiva deste Tribunal. Para o primeiro caso, a jurisprudência desta Corte é pacífica no sentido da imprescritibilidade das ações de ressarcimento movidas pelo Estado contra os agentes causadores de danos ao erário, nos termos do art. 37, § 5º, da Constituição Federal e da Súmula TCU 282, com ressalva para a possibilidade de dispensa de instauração de tomada de contas especial prevista no §4º do art. 5º da IN-TCU 56/2007.
95. Vale destacar que o Supremo Tribunal Federal já foi provocado sobre o tema e manifestouse no mesmo sentido por ocasião do julgamento do MS 26.210, além de outros precedentes judiciais (ARE 772852, AgR; RE 601707 AgR; AI 819135 AgR) .
96. Relativamente à prescrição da pretensão punitiva, esta Corte examinou incidente de uniformização de jurisprudência, por meio do Acórdão 1441/2016-TCU-Plenário, rel. Benjamin Zymler, firmando entendimento de que a pretensão punitiva do Tribunal de Contas da União subordinase ao prazo geral de prescrição indicado no art. 205 do Código Civil, de dez anos, sendo contada a partir da data de ocorrência da irregularidade sancionada. O mesmo decisum deixou assente que o prazo prescricional se interrompe com o ato que ordena a citação, a audiência ou a oitiva da parte.
97. No caso em questão, o despacho do Ministro Relator autorizando as citações foi assinado em 12/11/2018 (peça 56) . Assim, os pagamentos superfaturados efetuados até 11/11/2008 foram, de fato, alcançados pela prescrição para fins de eventual aplicação de sanção aos responsáveis. Verificando as datas de liquidação dos pagamentos, conclui-se que somente nove não foram alcançados pela prescrição da pretensão punitiva deste Tribunal, especificamente os que ocorreram em 18/11/2018, 9/12/2018, 24/12/2008, 5/2/2009, 10/3/2009, 24/4/2009; 4/5/2009; 9/6/2009 e 17/8/2009 (peça 97) .
98. Portanto, reconhecendo a prescrição da pretensão punitiva do TCU relativa aos pagamentos realizados em datas anteriores a 11/11/2008 pelo transcurso de prazo decenal, deve se acolher parcialmente as alegações de defesa para limitar a multa proporcional ao dano prevista no art. 57 da Lei 8.443/1992 ao valor de R$ 9.115.249,41 (valor originário) , que deve ser devidamente atualizado à época do efetivo recolhimento.
Alegações de defesa: culpa in vigilando e/ou in eligendo
99. Alegou que não se aplicam ao caso a culpa in vigilando ou a culpa in eligendo. Com objetivo de afastar a culpa in eligendo, diz que a nomeação de diretores da Valec é uma atribuição do Presidente da República e que as indicações são referendadas pelo Conselho de Administração da estatal (Consad) . E ainda argumentou a contratação da empresa mediante procedimento licitatório (peça 93, p. 3-4) .
100. Para afastar a culpa in vigilando, citou o princípio da Presunção de Inocência e a estrutura da equipe de apoio que lhe auxiliava na tarefa de administrar a Valec (Conselho Fiscal, Auditoria Interna e Auditores Independentes) . Complementou informando que não foram indicados fatos ou circunstâncias que configurassem a culpa in vigilando ou in eligendo e que, como dirigente máximo da empresa, não pode ser responsabilizado por todo e qualquer ato praticado na instituição (peça 93, p. 4-5) .
Análise: culpa in vigilando e/ou in eligendo
101. No tocante à sua responsabilização, o ex-presidente buscou afastar a culpa in eligendo ao afirmar que os diretores da Valec são escolhidos e indicados pelo presidente da República e nomeados pelo Consad. Porém, o responsável não apresentou cópia da norma com tal orientação vigente à época. 
102. A partir de consulta ao Siafi pode-se observar que os atos de designação dos diretores da Valec são originários do Consad. O Sr. Ulisses Assad, por exemplo, foi designado para o cargo de diretor de engenharia em 18/7/2003, por meio da 179ª Ata do Consad, e exonerado do cargo em 28/4/2010, mediante a 260ª Ata do Consad. Dessa forma, pode-se aceitar a argumentação do responsável e afastar a culpa in eligendo.
103. Contudo, o mesmo não cabe à culpa in vigilando. O responsável limitou-se a afirmar que sempre esteve atento ao que ocorria na administração da empresa e que confiava em seus diretores eleitos pelo Consad. Ocorre que a Valec é uma empresa pública, sob a forma de sociedade por ações, de capital fechado, controlada pela União, submetendo-se aos ditames da Lei 6.404/1976, a qual impõe o dever de diligência e responsabiliza o administrador em determinadas situações:
'Art. 153. O administrador da companhia deve empregar, no exercício de suas funções, o cuidado e diligência que todo homem ativo e probo costuma empregar na administração dos seus próprios negócios.
 (...) 
Art. 158. O administrador não é pessoalmente responsável pelas obrigações que contrair em nome da sociedade e em virtude de ato regular de gestão; responde, porém, civilmente, pelos prejuízos que causar, quando proceder:
I - dentro de suas atribuições ou poderes, com culpa ou dolo;
II - com violação da lei ou do estatuto.
§ 1º O administrador não é responsável por atos ilícitos de outros administradores, salvo se com eles for conivente, se negligenciar em descobri-los ou se, deles tendo conhecimento, deixar de agir para impedir a sua prática. Exime-se de responsabilidade o administrador dissidente que faça consignar sua divergência em ata de reunião do órgão de administração ou, não sendo possível, dela dê ciência imediata e por escrito ao órgão da administração, no conselho fiscal, se em funcionamento, ou à assembleia-geral.
§ 2º Os administradores são solidariamente responsáveis pelos prejuízos causados em virtude do não cumprimento dos deveres impostos por lei para assegurar o funcionamento normal da companhia, ainda que, pelo estatuto, tais deveres não caibam a todos eles.
§ 3º Nas companhias abertas, a responsabilidade de que trata o § 2º ficará restrita, ressalvado o disposto no § 4º, aos administradores que, por disposição do estatuto, tenham atribuição específica de dar cumprimento àqueles deveres.
§ 4º O administrador que, tendo conhecimento do não cumprimento desses deveres por seu predecessor, ou pelo administrador competente nos termos do § 3º, deixar de comunicar o fato a assembleia-geral, tornar-se-á por ele solidariamente responsável.
§ 5º Responderá solidariamente com o administrador quem, com o fim de obter vantagem para si ou para outrem, concorrer para a prática de ato com violação da lei ou do estatuto.' (Lei 6.404/1976 - grifos acrescidos) 
104. A planilha orçamentária com sobrepreço utilizada como referência na Concorrência 8/2004, da qual resultou o Contrato CT 10/2006 e os pagamentos superfaturados, foi elaborada, segundo atribuições do Regimento Interno da Valec, no âmbito da diretoria de engenharia, unidade da qual era titular o Sr. Ulisses Assad, subordinado direto do Sr. José Francisco das Neves.
105. O ex-presidente da Valec não adotou qualquer postura para corrigir o problema, o que o enquadra na situação no §1º, do art. 158, da Lei 6.404/1976 acima transcrito. Como se verá adiante, o responsável não só foi conivente, mas teve atuação direta em atos de corrupção relacionados com a Concorrência 8/2004. 
106. Assim, não há como afastar a culpa in vigilando.
Alegações de defesa: sobrepreço
107. Quanto ao sobrepreço propriamente, apontou a Nota Técnica Sucon 6/2014 e o Acórdão 1511/2006-TCU-Plenário, rel. Augusto Nardes, para afirmar que, à época da contratação, não era exigida a adoção de preços referenciais do Sicro nos orçamentos de obras ferroviárias. Assevera ainda que o preço da contratação foi limitado pelo valor do orçamento-base, nos termos do art. 48, incisos I e II e §1º da Lei 8.666/93 (peça 93, p. 5-6) .
108. Informa que, posteriormente, a Valec adotou o Sicro 2 do Dnit como referencial de preços unitários para elaborar seus orçamentos, a exemplo do Edital 2/2013 (peça 93, p. 7) .
109. Para afastar sua responsabilidade, o ex-presidente argumentou que as empresas inabilitadas no certame 8/2004 ingressaram com ações judiciais e o Tribunal Regional Federal da 1ª Regional convalidou todas exigências editalícias. Assegura também que só assinou o contrato depois da elaboração da Nota Técnica SUCON 6/2014, de parecer jurídico e após a aprovação do Consad (peça 93, p. 7) .
Análise: sobrepreço
110. Para a análise de eventual sobrepreço ou superfaturamento, deve-se comparar os preços orçados/contratados com os respectivos preços de referencial validado pela Administração Pública. Não basta alegar que não havia a necessidade de se utilizar um ou outro sistema de preços, ao gestor cabe prestar contas e comprovar a boa aplicação dos recursos, para tanto deve comprovar a validade dos preços de seus orçamentos, como orienta a jurisprudência desta Corte:
'Compete aos responsáveis comprovar, a partir de elementos fáticos, suas alegações de que os preços extraídos de sistemas oficiais de referência não se aplicam ao caso concreto ou necessitam de adequação para tanto, uma vez que esses sistemas da Administração refletem os preços de mercado e gozam de presunção de veracidade e de legitimidade, razão pela qual podem e devem ser considerados para a análise de adequação de preços e apuração de eventual superfaturamento.' Acórdão 1000/2017-TCU-Plenário, Revisor Min. Benjamin Zymler.
111. Nestes autos, foi utilizada metodologia de cálculo consolidada pelo TCU, com a aplicação dos preços delineados no Acórdão 462/2010-TCU-Plenário, rel. Valmir Campelo, que deliberou pela viabilidade de utilização do Sicro, com adoção integral dos preceitos, critérios e métodos constantes no Manual de Custos Rodoviários, para serviços de terraplenagem, drenagem, obras-de-arte correntes e especiais, sinalização vertical, obras complementares, proteção vegetal e demais serviços de infraestrutura ferroviária. 
112. Por questão de uniformização, os preços de referência passaram a ser utilizados nas auditorias do TCU dos diversos lotes da FNS, e por meio dessa metodologia empregada foram constatados sobrepreço em outros dez lotes da ferrovia fiscalizados em 2008, conforme voto do Ministro Relator no Acórdão 1910/2012-TCU-Plenário, rel. Valmir Campelo. Alguns casos já julgados, como os Acórdão 2751/2018-TCU-Plenário, 173/2019-TCU-Plenário, 930/2019-TCU-Plenário, todos do rel. Benjamin Zymler. 
113. Não cabe também o argumento de que o valor contratual se limitou aos preços dos orçamentos previstos no Edital 8/2004, pois como esses preços estavam acima de referencial elaborado pelo próprio Ministério dos Transportes, por meio do Dnit, eles jamais poderiam balizar o valor da contratação. Sobre isso, vale transcrever trecho do voto condutor do Acórdão 2843/2008-TCU-Plenário, rel. Valmir Campelo:
' (...) o raciocínio supra só se justificaria na confrontação de preços com os referenciais de mercado, não necessariamente os da licitação. Obviamente, se o preço balizador do instrumento convocatório estiver inflado, a comparação de uma proposta com um paradigma viciado não materializaria o interesse primário da Administração, nem tampouco a regularidade dos preços do contrato. Aliás, tal conjuntura já macularia a legalidade do processo, de tal sorte a comprometer o 'regular processo licitatório'.' (grifo acrescido) 
114. Quanto ao argumento de que o Tribunal Regional Federal da 1ª Região convalidou as exigências editalícias, tem-se que destacar o princípio da independência das instâncias, sendo que as decisões proferidas no Poder Judiciário não condicionam necessariamente os julgamentos no âmbito do TCU. As exceções encontram-se na esfera penal, quando se conclui pela inexistência do fato ou que o acusado não foi o autor do ilícito (Acórdão 30/2016-TCU-Plenário, rel. Augusto Nardes) .
115. Em que pese a citada decisão judicial ter autorizado o prosseguimento da contratação, certo é que o TCU possui jurisdição e competência próprias estabelecidas pela Constituição Federal e pela sua Lei Orgânica (Lei 8.443/1992) . Por isso, julgamentos do poder judiciário não obstam a atuação dos Tribunais de Contas. 
116. Sobre esse tema, o Supremo Tribunal Federal tem apoiado a tese da independência entre as instâncias administrativa e penal (Mandados de Segurança 26.969-DF e 25.880-DF) , no que é acompanhado pelo Superior Tribunal de Justiça (MS 7080-DF, MS 7138-DF e 7042-DF) , corroborando, por extensão, o entendimento esposado por este Tribunal. Nesse sentido são os Acórdão 3036/2015-TCU-Plenário, 10.042/2015-TCU-2ª Câmara e 2.743/2019-TCU-2ª Câmara, rel. Marcos Bemquerer; 7.752/2015-TCU-1ª Câmara e 7.475/2015-TCU-1ª Câmara, rel. José Múcio; e 7.123/2014-TCU-1ª Câmara, rel. Bruno Dantas.
117. Ainda assim, a cognição das condições que cercaram as contratações das grandes obras ferroviárias empreendidas pela Valec, o parecer jurídico e a aprovação do Consad perdem relevância e não são capazes de conferir boa-fé à gestão do responsável, bem como não condicionam a análise técnica do TCU. 
118. Portanto, sendo inegável o superfaturamento do Contrato CT 10/2006, inclusive já confirmado pela contratada, as alegações apresentadas não merecem acolhimento. 
Alegações de defesa: inexistência de dolo do presidente e ineficácia da delação premiada
119. O responsável rechaçou a imputação subjetiva de atos de improbidade em sua gestão à frente da Valec, reafirma que não determinava os objetos dos contratos, tampouco seus preços, e que a Valec possuía uma estrutura gerencial com divisão de tarefas e, consequentemente, de atribuições (peça 93, p. 8) .
120. Quanto à formação de cartel na licitação 8/2004, rejeitou os termos da denúncia do Ministério Público Federal (MPF) argumentando que não foram ouvidas todas as empresas envolvidas e que sempre teve uma vida pública proba (peça 93, p. 9) .
121. Relata reunião realizada com equipe técnica da Secretaria de Obras do TCU (Secob) ao passo que informou ter adotado todas recomendações do TCU, Controladoria Geral da União (CGU) e Ministério dos Transportes, em especial no que diz respeito aos preços (peça 93, p. 13) .
122. No que toca às delações premiadas, disse que não foram acompanhadas de outras provas materiais que corroborassem as narrativas e que não se prestam a provar os fatos alegados (peça 93, p. 14) .
Análise: dolo do presidente comprovado em documentos de acordos penais
123. Em determinados casos e circunstâncias este Tribunal, de fato, não responsabiliza o dirigente da entidade por não considerar razoável, principalmente em entidades de grande porte, que seu titular máximo verifique ou fiscalize todas as atividades de seus subordina dos.  No entanto, o caso em exame não pode ser enquadrado nessas situações, tendo em vista que o Sr. José Francisco das Neves teve participação ativa em atos de corrupção relacionados à Concorrência 8/2004 da qual resultou o Contrato CT 10/2006.
124. Além disso, a referida Concorrência licitou trechos da FNS, obras relevantes e importantes para a Valec. Tratou-se de contratações envolvendo quantia significativa de recursos e relacionadas diretamente à atividade-fim da empresa, sendo essencial o envolvimento e acompanhamento de todas as etapas do certame, inclusive a fase interna, pelo dirigente máximo da Valec.
125. Quanto à alegação de que os trabalhos realizados na empresa são acompanhados pelo Conselho Fiscal, pela Auditoria Interna e por auditores independentes, em nada altera a responsabilização do ex-presidente da entidade, pois é sua função acompanhar e supervisionar o trabalho de seus subordinados, de forma a atuar para alcançar os fins e interesses da companhia.
126.  O papel desses agentes ficou prejudicado, uma vez que restou configurada a participação da diretoria na fraude à licitação, inclusive com a edição de uma nota técnica fundamentando a inserção de cláusulas restritivas no edital da contratação, conferindo uma aparência de legalidade às exigências indevidas adicionadas ao certame.
127. Ademais, a Justiça Federal recebeu denúncia apresentada pelo Ministério Público Federal, por meio da Procuradoria da República em Goiás, em face do Sr. José Francisco das Neves, Sr. Ulisses Assad e outros réus, pela prática de cartel, corrupção, lavagem de dinheiro e crimes de licitação referentes aos contratos de construção das ferrovias FNS e Fiol, inclusive no que diz respeito à Concorrência 8/2004, da qual decorreu o Contrato 10/2006 em exame (peça 57) .
128. A conduta do Sr. José Francisco das Neves, assim como a do ex-diretor de engenharia, Sr. Ulisses Assad, foram relatadas na peça acusatória do MPF:
'O 'Mapa do Cartel' fornecido pelo denunciado colaborador demonstra que não só a licitação de 2001, mas praticamente todas as licitações subsequentes realizadas pela VALEC para construir as Ferrovias Norte-Sul - FNS e Integração Leste-Oeste - FIOL foram fraudadas, mediante cartel (combinação entre as mesmas grandes empreiteiras de sempre, ao qual outras foram paulatinamente aderindo) , com o beneplácito e a efetiva participação da diretoria da VALEC, em especial do seu então presidente, JOSÉ FRANCISCO DAS NEVES, e do seu Diretor de Engenharia, ULISSES ASSAD, que atuaram para beneficiar as empreiteiras e serem por elas recompensados com vantagens ilícitas (propina) , além de JORGE ANTÔNIO MESQUITA PEREIRA DE ALMEIDA, os quais direcionaram os editais das licitações promovidas entre os anos de 2004 e 2011.
De fato, a exemplo do edital da concorrência 004/2001 acima descrita, os editais das concorrências 008/2004, 002/2005 e 01/2007 promovidas por JUQUINHA e ASSAD foram elaborados contendo exigências que limitaram, injustificadamente, a competição, entre elas: (a) proibição de que uma mesma empresa concorresse a mais de dois lotes; (b) proibição da participação de consórcios de empresas (c) comprovação de execução anterior de ferrovias com dormentes de concreto fabricados pelo próprio licitante, as quais reduziram artificial e significativamente o universo de empresas com condições de participar das licitações.
A inclusão de tais exigências nos editais das concorrências 008/2004, 002/2005 e 01/2007 foi ajustada mediante acordo prévio em reuniões entre representantes as empresas do cartel e os diretores da VALEC JOSÉ FRANCISCO DAS NEVES e ULISSES ASSAD que, como dito, aderiram ao esquema criminoso ora denunciado. 
Apurou-se que, em relação às concorrências 008/2004, 002/2005 e 001/2007, JOSÉ FRANCISCO DAS NEVES permitiu que as empresas integrantes do cartel dividissem entre elas, como melhor lhes aprouvessem, os lotes em disputa, bem assim praticassem os preços que lhes fossem convenientes, o que resultou em sobrepreços. Exigiu, contudo, que a empresa SPA Engenharia fosse contemplada. Além do mais, JOSÉ FRANCISCO DAS NEVES atuou para que nenhuma das empresas cartelizadas 'furasse' a acordo espúrio.
ULISSES ASSAD, por se turno, elaborou a Nota Técnica (fls. 910/918, IPL 0225/2001) que assegurou a inclusão e a manutenção nos editais de exigências desnecessárias e restritivas que tornaram viáveis a continuidade das atividades do cartel, como por exemplo, a proibição de consórcios, a proibição de que um mesmo licitante fosse contemplado com mais de 2 lotes, a exigência de comprovação de experiência anterior com dormentes de concreto monobloco usinado no canteiro, porque direcionou a licitação em benefício das empresas cartelizadas (já que apenas elas podiam atender à tais exigências) .
Apurou-se, ainda, que JOSÉ FRANCISCO DAS NEVES e ULISSES ASSAD promoveram as licitações 008/2004, 002/2005 e 01/2007 com sobrepreço nos seus respectivos orçamentos de referência.' (grifos acrescidos - peça 57, p. 9-12) 
129. Igualmente, nos termos de acordo de colaboração premiada, delatores dão conta da participação dos Srs. José Francisco das Neves e Ulisses Assad no cartel formado para fraudar as licitações da Valec. A título de exemplo, transcreve-se trecho de um dos termos: 
' (...) QUE o cartel de empresas era administrado de forma colegiada, não havendo líder ou pessoa designada a ser uma única interlocutora do cartel perante a diretoria da VALEC; QUE os interlocutores para o cartel na VALEC eram JOSÉ FRANCISCO DAS NEVES, então presidente, e ULISSES ASSAD, então diretor de engenharia; (...) QUE os representantes das empresas do cartel faziam uma interlocução isolada com a diretoria da VALEC , através de JOSÉ FRANCISCO DAS NEVES, então presidente e de ULISSES ASSAD, então diretor de engenharia,  com o objetivo de obterem informações privilegiadas sobre o assunto;' (...) (grifo acrescido - peça 63, p. 81) 
130. A responsabilização do Sr. José Francisco das Neves também foi evidenciada por meio de acordo de leniência celebrado entre o Conselho Administrativo de Defesa Econômica (Cade) e a Construtora Camargo Corrêa, no qual há relato do cartel formado e que atuava em licitações promovidas pela Valec, entre elas a Concorrência 8/2004:
'QUE: quando entrou na empresa, em 1997, atuou como Assistente Comercial até fevereiro de 2002; QUE: de fevereiro de 2002 até janeiro de 2004 foi Gerente Comercial e, por fim, em janeiro de 2004 assumiu o cargo de Superintendente de Projetos, posição que ocupou até março de 2007, quando deixou a empresa; QUE: as atribuições do Gerente Comercial eram de conhecer o mercado, levantar as oportunidades e buscar informações importantes para a empresa; QUE: dentro deste contexto havia a necessidade de manter contatos com outras empresas do ramo, especialmente as concorrentes; QUE: o depoente trabalhava no escritório da Camargo Corrêa em Brasília/DF; QUE: com relação aos contratos da Camargo Corrêa com o cliente VALEC, o depoente participou de ajustes entre concorrentes para dividir entre si os lotes licitados pela VALEC nas Concorrências 008/2004, 002/2005 e 001/2007 no âmbito da implantação da Ferrovia Norte-Sul; QUE: o depoente não participou de concorrências envolvendo a FIOL; QUE: por volta do ano de 2004, por ser da área comercial, foi procurado pelas demais empresas concorrentes para que fossem iniciadas as conversas sobre as próximas licitações da VALEC; QUE: as aludidas conversas se referiam à obra propriamente dita e à divisão dos lotes de interesse das empresas; QUE: nesse sentido, as empresas passaram a trocar informações, de modo que todas as empresas pudessem ser contempladas nos certames;' (grifos acrescidos - peça 64, p. 1) .
131. Para o responsável, documentos de quatro empresas que participaram do certame declarando a existência do cartel não são aptos a comprovar sua existência, pois participaram da licitação dezessete empresas. Quanto ao assunto, deve-se observar que os termos de colaboração não apresentam contradições entre si no que concerne à participação do responsável e do Sr. Ulisses Assad nos acordos indevidos para fraudar as licitações. Note-se que foram celebrados acordos de leniência e delação premiada em instâncias diversas (AGU/CGU, MPF e Cade) , e em todos os documentos há declarações da participação dos citados dirigentes da estatal. 
132. Por outro lado, eles demonstram que os atos de corrupção que envolveram esses dirigentes da Valec não se restringiram a uma licitação específica, mas perduraram por vários anos, ao menos entre 2001 a 2010, incluindo a Concorrência 8/2004. Ainda vale relembrar que para usufruírem dos benefícios do acordo de delação/colaboração, os colaboradores precisaram comprovar suas afirmações apresentando provas aos órgãos com os quais firmaram acordos, não havendo dúvidas quanto ao envolvimento dos Srs. José Francisco das Neves e Ulisses Assad nos atos de corrupção e fraude à licitação.
133. Ademais, o próprio edital, com cláusulas restritivas de qualificação técnica e vedação de participação de uma mesma licitante em mais de dois lotes é evidência da restrição à competição no certame, que possibilitou acerto de propostas entre as concorrentes. 
134. Cumpre mencionar ainda que algumas das restrições inseridas no edital foram constatadas, inclusive, em laudo elaborado pelo Departamento de Polícia Federal, Laudo 139/2013 (peça 18) .
135. Ressalte-se que não foram considerados na apuração do valor do superfaturamento fatos, valores e pagamentos envolvendo cartel, corrupção e lavagem de dinheiro. O envolvimento do responsável no cartel é considerado, no entanto, para o exame de culpabilidade e da arguição de boa-fé.
136. Além de documentos citados, as condutas dolosas e o papel preponderante do Sr. José Francisco das Neves estão bem caracterizados e resumidos no Voto condutor do Acórdão 2310/2017-TCU-Plenário, rel. Benjamin Zymler, quando analisou as irregularidades envolvendo o Contrato 13/2006, também originado do Edital 8/2004:
'22. A responsabilização do Sr. José Francisco das Neves decorre da assinatura do contrato com preços superiores aos de mercado e, principalmente, por elementos probatórios colhidos de acordo de leniência celebrado entre o Conselho Administrativo de Defesa Econômica (Cade) e a Construtora Camargo Corrêa, que relatam a participação efetiva da Constran no cartel observado em licitações promovidas pela Valec, entre elas a Concorrência 8/2004.
23. O Sr. José Francisco das Neves, juntamente com o ex-diretor de Engenharia, Sr. Ulisses Assad, foi denunciado pelo MPF/GO, em maio/2016, pela prática de cartel, corrupção, lavagem de dinheiro e crimes de licitação referentes aos contratos de construção da Ferrovia Norte-Sul e Ferrovia de Integração Oeste-Leste (FIOL) . A denúncia ofertada aduz que a prática de cartel teve a efetiva participação da Diretoria da Valec, em especial desses dois responsáveis, que atuaram para beneficiar as empreiteiras e serem por elas recompensados com vantagens ilícitas. Cumpre transcrever trecho da denúncia do MPF/GO na Ação Penal Pública Incondicionada nº 17620-74.2016.4.01.3500, no âmbito da Operação 'O Recebedor' (peça 41) :
'De fato, a exemplo do edital da concorrência 004/2001 acima descrita, os editais das concorrências 008/2004, 002/2005 e 01/2007 promovidas por JUQUINHA e ASSAD foram elaborados contendo exigências que limitaram, injustificadamente, a competição, entre elas: (a) proibição de que uma mesma empresa concorresse a mais de dois lotes; (b) proibição da participação de consórcios de empresas (c) comprovação de execução anterior de ferrovias com dormentes de concreto fabricados pelo próprio licitante, as quais reduziram artificial e significativamente o universo de empresas com condições de participar das licitações. A inclusão de tais exigências nos editais das concorrências 008/2004, 002/2005 e 01/2007 foi ajustada mediante acordo prévio em reuniões entre representantes as empresas do cartel e os diretores da VALEC JOSÉ FRANCISCO DAS NEVES e ULISSES ASSAD que, como dito, aderiram ao esquema criminoso ora denunciado. Apurou-se que, em relação às concorrências 008/2004, 002/2005 e 001/2007, JOSÉ FRANCISCO DAS NEVES permitiu que as empresas integrantes do cartel dividissem entre elas, como melhor lhes aprouvessem, os lotes em disputa, bem assim praticassem os preços que lhes fossem convenientes, o que resultou em sobrepreço. Exigiu, contudo, que a empresa SPA Engenharia fosse contemplada. Além do mais, JOSÉ FRANCISCO DAS NEVES atuou para que nenhuma das empresas cartelizadas 'furasse' a acordo espúrio'. (grifos acrescidos) 
137. Assim, considerando o conjunto probatório juntado aos autos, as restrições impostas à participação dos licitantes e o sobrepreço dos orçamentos, não há como negar a conduta dolosa do expresidente com objetivo de instituir e perenizar o cartel formado pelas grandes empresas de engenharia do país, que proporcionou considerável prejuízo aos cofres da Valec.
Alegações de defesa: decisão judicial favorável afastou as irregularidades no certame licitatório
138. O responsável, em sua defesa, citou decisão judicial que afastou medida cautelar de retenção dos pagamentos às contratadas, imposta pelo TCU, para reafirmar a regularidade e validade da licitação (peça 93, p. 15) .
Análise: decisão judicial
139. Quanto ao argumento de que o Tribunal Regional Federal da 1ª Região convalidou as exigências editalícias, tem-se que destacar, novamente, o princípio da independência das instâncias. Dessa forma, as decisões do Poder Judiciário não condicionam os julgamentos no âmbito do TCU. 
140. Outrossim, o julgamento das contas de gestores públicos no ordenamento jurídico pátrio, excetuando os chefes do poder executivo dos entes federados, é atividade precípua das Cortes de Contas, assim cabe somente ao TCU a análise das contas atinentes aos contratos da Valec. E o processamento de tomada de contas especiais visa à quantificação dos débitos e à atribuição das responsabilidades, condizente com o objetivo dos presentes autos.
141. Com todas as vênias, este Tribunal não pode ficar à mercê de decisões de outros órgãos dentro de sua competência natural, pois restariam comprometidas suas auditorias e fiscalizações, bem como a efetividade de sua atuação e, em última instância, sua razão de existir.
142. Portanto, em que pese a decisão judicial referida, as contas do Contrato CT 10/2006 estão sendo analisadas nestes autos e pelo órgão que possui competência para tal julgamento. Nesse sentido, devem ser rejeitados os argumentos quanto à regularidade do contrato em análise.
Alegações de defesa: argumentos finais
143. Por fim, afirma não haver nexo de causalidade entre as atribuições do presidente e as irregularidades na contratação ou decorrentes de culpa in vigilando ou in eligendo. Também afirma que todos os atos decorrentes do contrato foram informados ao Conselho de Administração e ao Conselho Fiscal da Valec (peça 93, p. 15) .
Análise: argumentos finais
144. Como já analisado alhures, os projetos construtivos da FNS, de fato, cuidavam de obras relevantes para o cumprimento de sua função social, nos termos do §1° do art. 8° da Lei 11.772/2008. Por não ser uma contratação ordinária da estatal, requeria maior atenção de seu dirigente máximo e redobrado zelo com a aplicação dos recursos públicos, visto que, nos termos do art. 153, da Lei 6.404/1976, deveria ter supervisionado as atividades de seus subordinados de modo adequado e eficiente, como se exige de um dirigente probo. 
145. Pela magnitude das contratações decorrentes do Edital 8/2004, não há como afastar a responsabilidade do Sr. José Francisco das Neves decorrente da culpa in vigilando, tal como por seu envolvimento no cartel que fraudou as contratações da Valec por longo período, conforme descrito nos documentos dos acordos penais e na denúncia do MPF/GO (peças 57-68) . Ressalta-se que o prejuízo no Contrato CT 10/2006 foi da ordem de cem milhões de reais (ref. dez/2018) , conforme registrado no oficio de citação à peça 70.
146. Ainda resta a relação estreita entre o ex-presidente e o ex-diretor de engenharia que aprovou o orçamento do Edital 8/2004, não sendo possível negar o envolvimento conjunto dos dirigentes na arquitetura dos ajustes com as contratadas, deixando sua gestão à frente da Valec contaminada pelo superfaturamento propiciado por sobrepreço no orçamento e cláusulas restritivas no processo de contratação.
147. Por fim, mesmo que o certame licitatório tenha, formalmente, percorrido todos os trâmites administrativos pertinentes, como Conselho Fiscal, Conselho de Administração e demais instâncias regulamentares, é inegável o sobrepreço dos orçamentos e as cláusulas restritivas do Edital, que culminaram com a materialização do dano. Como também é inegável a participação do ex-presidente na articulação dos acertos realizados entre as empresas interessadas nas obras e os agentes do alto escalão da estatal para causar prejuízos à Valec. Nesses termos, cabe a rejeição dos argumentos.
Análise da responsabilização:
Conduta:
148. A responsabilização do Sr. José Francisco das Neves decorre da assinatura do contrato com preços superiores aos de mercado, calcada na culpa in vigilando, que não pode ser afastada em razão da relevância das contratações oriundas do Edital 8/2004 e do art. 153 da Lei 6.404/1976, que exige do dirigente máximo da empresa o dever de supervisionar as atividades de seus subordinados de modo adequado para atingir suas finalidades principais e cumprir a função social da Valec.
149. A responsabilidade do ex-presidente é reforçada pelos elementos probatórios colhidos em acordo de leniência e delações premiadas, que descreveram a participação do Sr. José Francisco das Neves no cartel organizado para fraudar a Concorrência 8/2004 (peças 57-68) , por meio de acordo de divisão de lotes, combinação de preços, oferecimento de propostas não competitivas e com sobrepreço.
Nexo de Causalidade:
150. Ao celebrar contrato da magnitude do ora examinado, ou melhor, considerando o montante de recursos envolvido nos contratos afetos à licitação do Edital 8/2004, deveria ter agido com zelo e prudência, certificando-se da adequação dos atos praticados pelas instâncias hierárquicas inferiores, em especial quanto aos preços contratados, pois cabe ao gestor máximo da estatal implantar as medidas necessárias para cumprir a Lei das Sociedades por Ações (Lei 6.404/1976) . 
151. Vê-se que, apesar de toda estrutura de controle que dispunha a empresa, o ex-presidente não utilizou sua posição hierárquica para conferir boa, regular e eficiente aplicação dos recursos de que dispunha no interesse público e no cumprimento da função social da Valec.
152. Contudo, a falta de supervisão e controle da fase interna da licitação atrelada aos atos de corrupção e de conluio no âmbito da Concorrência 8/2004 da Valec resultaram no superfaturamento de R$ 30.226.752,00 (ref. nov/2004) no Contrato CT 10/2006, infringindo o disposto no art. 3º da Lei 8.666/1993, o princípio da eficiência insculpido no art. 37, e o princípio da economicidade, ínsito no art. 70, ambos da Constituição Federal de 1988.
Culpabilidade:
153. Como dirigente máximo da estatal, esperava-se do Sr. José Francisco das Neves atitude zelosa e diligente na gestão da empresa, pois possuía a função de assegurar condições para que a Concorrência 8/2004 fosse realizada dentro da legalidade e em condições de obter a melhor proposta para a Valec, o que resultaria na celebração de um contrato com uma empresa apta tecnicamente para executar a obra e com a proposta de melhor valor. 
154. Mas, considerando o ambiente de conluio e de corrupção trazido na leniência do Cade e na denúncia do MPF/GO (peças 57-61) , não é possível afirmar que houve boa-fé do responsável. É razoável supor que o gestor tinha consciência da ilicitude de sua conduta, consideradas as responsabilidades e as normas a que estava obrigado na condição de presidente da Valec, não havendo excludentes de culpabilidade ou boa-fé a serem reconhecidas, conclui-se, assim, que a conduta do responsável é culpável e há, ainda, a obrigação de reparar o dano.
155. Registra-se ainda que o Sr. José Francisco das Neves já fora condenado pelo TCU nos Acórdão 2751/2018-TCU-Plenário, 173/2019-TCU-Plenário, 930/2019-TCU-Plenário, todos do rel. Benjamin Zymler, reconhecendo os elementos probatórios que corroboram a responsabilidade do ex-presidente e os atos de corrupção que cercam o procedimento licitatório 8/2004. 
Encaminhamento:
156. Isto posto, em relação ao ex-presidente da Valec, recomenda-se adotar as seguintes medidas: julgar irregulares as presentes contas; condenar solidariamente ao débito apurado; considerar grave a infração, especialmente em razão de conduta dolosa na organização de cartel no âmbito do Edital 8/2004 que permitiu o superfaturamento do Contrato CT 10/2006; inabilitar para o exercício de cargo em comissão ou função de confiança no âmbito da Administração Pública com fulcro no art. 60 da Lei 8.443/1992; e aplicar a multa proporcional ao dano prevista no art. 57 da Lei 8.443/1992, considerando, para esse fim, o somatório de valores recebidos em datas de período não prescrito.
Responsável: Ulisses Assad (...) , na condição de diretor de engenharia da Valec
157. Em cumprimento ao despacho do Ministro Relator (peça 56) , foi promovida a citação do Sr. Ulisses Assad, mediante o Ofício 520/2018-TCU/SeinfraPortoFerrovia, de 7/12/2018 (peça 71) . Após ter tomado conhecimento da citação em 4/1/2019 (peça 76) , o responsável não atendeu à citação e permaneceu silente.
158. Cumpre registrar que o responsável foi citado por praticar atos de corrupção e conluio no âmbito da Concorrência 8/2004 da Valec, pela aprovação da planilha orçamentária que subsidiou o mencionado certame e dos preços unitários do serviço de estacas raiz superiores aos de mercado, resultando em superfaturamento na mencionada avença, infringindo o disposto no art. 6º, inciso IX, alínea 'f' c/c art. 3º da Lei 8.666/1993, o princípio da eficiência, insculpido no art. 37, e o princípio da economicidade, ínsito no art. 70, ambos da Constituição Federal de 1988.
Análise:
159. O Sr. Ulisses Assad, devidamente citado, deixou transcorrer silente o prazo para resposta, configurando sua revelia, o que autoriza o prosseguimento do processo, nos termos do art. 12, § 3º, da Lei 8.443/1992, c/c o art. 202, § 8º, do Regimento Interno do TCU.
160. Porém, em atenção ao princípio da verdade material que rege esta Corte de Contas, cumpre destacar que não foi identificado nos autos qualquer argumento ou fato que pudesse ser aproveitado para afastar as irregularidades apontadas nestes autos ou a responsabilização do ex-diretor.
161. Não havendo manifestação da parte interessante nem elementos para que se possa efetivamente aferir e reconhecer a ocorrência de boa-fé na conduta do responsável, este Tribunal deve, desde logo, proferir o julgamento de mérito pela irregularidade das contas do responsável supracitado, conforme combinação dos §§ 2º e 6º do art. 202 do Regimento Interno do TCU, entendimento amparado nos Acórdão 3604/2015-TCU-Primeira Câmara, rel. Bruno Dantas; 5.070/2015-TCU-2ª Câmara rel. André Luís de Carvalho; e 2.424/2015-TCU-Plenário rel. Benjamin Zymler.
162. Cabe destacar que o então diretor de engenharia da Valec deve ser responsabilizado por ter supervisionado e aprovado a elaboração da planilha orçamentária do Contrato CT 10/2006 e os preços do serviço de estaca raiz com sobrepreço e de nota técnica que restringiu a participação de empresas no certame relativo ao Edital 8/2004 e possibilitou o conluio e a fraude nas contratações da Valec, conforme o oficio de citação à peça 71.
Análise da responsabilização:
Conduta:
163. A responsabilização do Sr. Ulisses Assad decorre da aprovação do orçamento licitado (peça 22, p. 2) e do segundo termo aditivo incluindo serviços de estacas raiz do Contrato CT 10/2006 (peça 23, p. 6-7) , ambos com considerável sobrepreço, além da elaboração da nota técnica (peça 22, p. 8-17) que assegurou a inclusão e a manutenção nos editais de exigências desnecessárias e restritivas que tornaram viáveis as atividades do cartel, como por exemplo, a proibição de consórcios, a proibição de que um mesmo licitante fosse contemplado com mais de dois lotes, a exigência de comprovação de experiência anterior com dormentes de concreto monobloco usinado no canteiro, direcionando a licitação em benefício das empresas cartelizadas.
164. A responsabilidade do ex-diretor às irregularidades constatadas em fiscalizações do TCU é reforçada pelos elementos probatórios colhidos em acordo de leniência e delações premiadas, que descreveram a participação do Sr. Ulisses Assad no cartel organizados para fraudar a Concorrência 8/2004, por meio de acordo de divisão de lotes, combinação de preços, oferecimento de propostas não competitivas e com sobrepreço.
Nexo de Causalidade:
165. A aprovação de sobrepreço nos orçamentos somado ao conjunto de exigências editalícias injustificadas foram decisivos para viabilizar a atuação do cartel, possibilitando a repartição dos lotes entre as empresas participantes, as quais ainda apresentaram propostas não competitivas (de cobertura, apenas para simular a competição) , bem como praticarem o preço que maximizou seus lucros, em detrimento da Valec. Como resultado houve superfaturamento de R$ 30.226.752,00 (ref. nov/2004) do Contrato 10/2006, infringindo o disposto no art. 3º da Lei 8.666/1993, o princípio da eficiência insculpido no art. 37, e o princípio da economicidade, ínsito no art. 70, ambos da Constituição Federal de 1988.
Culpabilidade:
166. Relaciona-se a conduta dolosa e o nexo de causalidade do responsável Sr. Ulisses Assad ao prejuízo gerado pelo superfaturamento decorrente da planilha do edital 8/2004 (peça 47) . O sobrepreço nos serviços da planilha inicial e no serviço de estaca raiz, incluído no segundo aditivo aprovado pelo Sr. Assad, possibilitou a materialização do prejuízo ao Erário. 
167. E a restrição à participação de empresas no certame licitatório, também com a participação do responsável, foi decisiva para possibilitar o conluio das empresas participantes, o acerto de preço das propostas e a fraude da contratação.
168.  Considerando o ambiente de conluio e de corrupção trazido na leniência do Cade e na denúncia do MPF/GO (peças 57-61) , não é possível afirmar que houve boa-fé do responsável. É razoável supor que o gestor tinha consciência da ilicitude de sua conduta, consideradas as responsabilidades e as normas a que estava obrigado na condição de diretor de engenharia da Valec, não havendo assim excludentes de culpabilidade ou boa-fé a serem reconhecidas, conclui-se, assim, que a conduta do responsável é culpável e há, ainda, a obrigação de reparar o dano.
169. Registra-se ainda que o Sr. Ulisses Assad já fora condenado pelo TCU nos Acórdão 2751/2018-TCU-Plenário, 173/2019-TCU-Plenário, 930/2019-TCU-Plenário, todos do rel. Benjamin Zymler, reconhecendo os elementos probatórios que corroboram a responsabilidade do ex-diretor e os atos de corrupção que cercam o procedimento licitatório 8/2004.
Encaminhamento:
170. Isto posto, em relação ao ex-diretor da Valec recomenda-se adotar as seguintes medidas: julgar irregulares as presentes contas; condenar solidariamente ao débito apurado; considerar grave a infração, especialmente em razão de conduta dolosa na aprovação de sobrepreço em orçamentos e impondo exigências restritivas no âmbito do Edital 8/2004 que permitiram o superfaturamento do Contrato CT 10/2006; inabilitar para o exercício de cargo em comissão ou função de confiança no âmbito da Administração Pública com fulcro no art. 60 da Lei 8.443/1992; e aplicar a multa proporcional ao dano prevista no art. 57 da Lei 8.443/1992, considerando, para esse fim, o somatório de valores recebidos em datas de período não prescrito, representados pelos pagamentos efetuados após 11/11/2008, especificamente os que ocorreram em 18/11/2018, 9/12/2018, 24/12/2008, 5/2/2009, 10/3/2009, 24/4/2009;4/5/2009; 9/6/2009 e 17/8/2009, conforme análise empreendida nos itens 94-98 desta instrução.
CONSIDERAÇÕES ADICIONAIS: Análise da prescrição da pretensão punitiva
171. Com o intuito de verificar eventual ocorrência de prescrição punitiva no processo ora examinado, cabe estender as análises já empreendidas nos itens 96-98 desta instrução, relativas às alegações de defesa do Sr. José Francisco da Neves, aos demais responsáveis.
172. Como registrado, a pretensão punitiva desta Corte subordinase ao prazo geral de prescrição indicado no art. 205 do Código Civil, de dez anos, contado a partir da data de ocorrência da irregularidade, nos termos do Acórdão 1441/2016-TCU-Plenário, rel. Benjamin Zymler. Além disso, o decisum deixou assente que o prazo prescricional se interrompe com o ato que ordena a citação, a audiência ou a oitiva da parte.
173. Nesse sentido, impende verificar no caso concreto o lapso temporal entre os pagamentos superfaturados apurados nos processos fiscalizatórios desta Corte e a data do ato que determinou a citação dos responsáveis. O despacho do Ministro Relator autorizando as citações foi assinado em 12/11/2018 (peça 56) .
174. A empresa C.R. Almeida S/A, no que diz respeito ao Contrato CT 10/2006, recebeu pagamentos superfaturados entre 12/4/2007 e 17/8/2009. Contudo, para fins de aplicação da multa prevista no art. 57 da Lei 8.443/1992, o valor deve ser limitado ao montante recebido irregularmente após 11/11/2008, restando os valores anteriores a essa data alcançados pela prescrição da pretensão punitiva do TCU.
175. Em relação ao Sr. Ulisses Assad, vale a mesma análise efetuada para o Sr. José Francisco, vez que os dois participaram e propiciaram, em associação, as condições para superfaturar o Contrato CT 10/2006 e outras licitações posteriores, configurando um caráter permanente ao cartel que fraudou as contratações da Valec. E considerando a proposta de responsabilização solidária do ex-diretor ao débito, conforme itens 163-169 desta instrução, resta ele também sujeito à multa proporcional do art. 57 da Lei 8.443/1992. 
176. Verifica-se assim que os pagamentos superfaturados efetuados até 11/11/2008 foram, de fato, alcançados pela prescrição para fins de eventual aplicação de sanção aos responsáveis e devem ser excluídos do montante. Conforme a lista dos pagamentos efetuados, conclui-se que somente nove não foram alcançados pela prescrição, especificamente os que ocorreram em 18/11/2018, 9/12/2018, 24/12/2008, 5/2/2009, 10/3/2009, 24/4/2009; 4/5/2009; 9/6/2009 e 17/8/2009 (peça 97) .
177. Por fim, reconhecendo a prescrição da pretensão punitiva do TCU quanto aos pagamentos realizados em datas anteriores a 11/11/2008 pelo transcurso de prazo decenal, deve se limitar a multa proporcional ao dano prevista no art. 57 da Lei 8.443/1992 ao valor de R$ 9.115.249,41 (valor histórico) , devidamente atualizado à época do efetivo recolhimento.
CONCLUSÃO
178. Tratam os autos de tomada de contas especial instaurada em cumprimento aos itens 9.1 e 9.1.4 do Acórdão 1910/2012-TCU-Plenário, (peça 3) , rel. Valmir Campelo, em razão de superfaturamento identificado no Contrato CT 10/2006, celebrado entre a Valec Engenharia, Construções e Ferrovias S.A. e a empresa C.R. Almeida S/A Engenharia de Obras, para a execução das obras de infraestrutura e superestrutura ferroviária e obras de arte especiais do Lote 7 da Ferrovia NorteSul, compreendido entre o Córrego Riacho Fundo e o Córrego Brejo Grande, no estado do Tocantins, com 54 km de extensão.
179. Apurados débitos da ordem de R$ 103.564.448,59 (atualizado até 7/12/2018) , o Ministro Relator, por meio de despacho à peça 56, determinou a citação solidária dos Srs. Ulisses Assad, então diretor de engenharia da Valec, por ter aprovado orçamentos com sobrepreço, incluído cláusulas de restrição à competição no Edital 8/2004 e participado de atos de corrupção, e José Francisco da Neves, ex-diretor-presidente da Valec, por ter firmado Contrato CT 10/2006 e participado de atos de corrupção e conluio nas contratações relacionadas ao Edital 8/2004, e da empresa C.R. Almeida S/A, por enriquecimento sem causa às custas do erário.
180. Realizadas as citações conforme despacho do Ministro Relator, o Sr. Ulisses Assad não apresentou defesa e foi considerado revel, nos termos do art. 12, §3º, da Lei 8.443/1992, o Sr. José Francisco da Neves e a empresa C.R. Almeida S/A apresentaram suas alegações de defesa, que devem ser parcialmente acatadas.
181. Em virtude da análise promovida nos itens 64-69 desta instrução, propõe-se acolher parcialmente as alegações de defesa apresentadas pela empresa C.R Almeida S/A e, consequentemente, a redução do débito R$ 32.056.657,39 para R$ 30.226.752,00 (ref. nov/2004) , o que corresponde a 18,93% do valor total medido de R$ 159.680.170,53  (ref. nov/2004) no Contrato CT 10/2006. Porém, inexistindo nos autos elementos que permitam concluir pela ocorrência de boa-fé, propõe-se a irregularidade das contas, a condenação solidária pelo débito e a aplicação da multa prevista no art. 57 da Lei 8.443/1992.
182. Em virtude da análise promovida nos itens 96-98 desta instrução, propõe-se acolher parcialmente as alegações de defesa apresentadas pelo Sr. José Francisco da Neves para reconhecer a prescrição parcial da pretensão punitiva do TCU em razão do transcurso do prazo decenal entre o superfaturamento e a citação dos responsáveis, o que importa limitar a base de cálculo do valor da multa prevista no art. 57 da Lei 8.443/1992 ao montante da somatória dos pagamentos realizados a partir de 12/11/2008, no valor total de R$ 9.115.249,41 (a preços históricos) . Prescrição esta que se aproveita aos demais responsáveis, Sr. Ulisses Assad e a empresa C.R. Almeida S/A, conforme itens 171-177 desta instrução. 
183. Assim, considerando inexistirem nos autos elementos que demonstrem a boa-fé ou a ocorrência de outros excludentes de culpabilidade, as contas dos responsáveis Ulisses Assad e José Francisco da Neves devem ser julgadas irregulares, nos termos do art. 202, § 6º, do Regimento Interno/TCU, condenando-os em débito solidário com a empresa C.R. Almeida S/A, bem como deve ser aplicada, individualmente, a multa prevista no art. 57 da Lei 8.443/1992. E diante da gravidade das irregularidades perpetradas pelos Srs. Ulisses Assad e José Francisco da Neves, eles devem ser inabilitados para o exercício de cargo em comissão ou função de confiança no âmbito da Administração Pública, nos termos do art. 60 da Lei 8.443/1992.
PROPOSTA DE ENCAMINHAMENTO
184. Diante do exposto, propugna-se encaminhar os autos à consideração superior com as seguintes propostas:
a) considerar revel o Sr. Ulisses Assad (...) , nos termos do art. 12, § 3º, da Lei 8.443/1992; 
b) acatar parcialmente as defesas apresentadas pelo Sr. Francisco da Neves (...) e da Empresa C. R. Almeida S/A Engenharia de Obras (CNPJ 33.059.908/000120) ; 
c) com fundamento nos arts. 1º, inciso I, 16, inciso III, alíneas 'c' e 'd', e § 2º, da Lei 8.443/1992 c/c os arts. 19 e 23, inciso III, da mesma Lei, e com arts. 1º, inciso I, 209, incisos III e IV, e § 5º, 210 e 214, inciso III, do Regimento Interno, que sejam julgadas irregulares as contas dos Srs. José Francisco da Neves (...) , na qualidade de ex-diretor-presidente da Valec, e Ulisses Assad (...) , na qualidade de ex-diretor de engenharia da Valec, e condená-los, solidariamente com a Empresa C.R. Almeida S/A Engenharia de Obras (CNPJ 33.059.908/0001- 20) , ao pagamento das quantias a seguir especificadas, com a fixação do prazo de quinze dias, a contar das notificações, para comprovarem, perante o Tribunal (art. 214, inciso III, alínea 'a', do Regimento Interno) , o recolhimento da dívida aos cofres da Valec Engenharia, Construção e Ferrovias S.A., atualizada monetariamente e acrescida dos juros de mora, calculados a partir das datas discriminadas, até a data do recolhimento, na forma prevista na legislação em vigor, em razão das seguintes ocorrências:
c1) superfaturamento decorrente de preços excessivos frente ao mercado (Fiscobras 2008, Acórdão 1910/2012-TCU-Plenário, rel. Valmir Campelo) :
	MEDIÇÃO
	VALOR SUPERFATURAMENTO ORIGINAL (R$) 
	DATA DA OCORRÊNCIA (LIQUIDAÇÃO SIAFI) 

	1
	282.592,19 
	12/04/07

	2
	551.553,95 
	06/06/07

	3
	245.848,65 
	06/07/07

	4
	872.509,43 
	08/08/07

	5
	882.171,19 
	31/08/07

	6
	1.704.391,45 
	05/10/07

	7
	999.698,07 
	07/11/07

	8
	2.097.889,75 
	07/12/07

	9
	1.454.675,76 
	27/12/07

	10
	1.230.023,60 
	15/04/08

	11
	547.053,91 
	15/04/08

	12
	401.751,36 
	08/04/08

	13
	446.508,18 
	15/04/08

	14
	1.379.516,99 
	07/05/08

	15
	1.784.005,13 
	30/05/08

	16
	2.307.411,99 
	03/07/08

	17
	2.612.292,59 
	07/08/08

	18
	2.273.007,13 
	05/09/08

	19
	3.598.478,98 
	08/10/08

	20
	1.921.362,07 
	18/11/08

	21
	1.096.524,57 
	09/12/08

	22
	1.030.324,25 
	24/12/08

	23
	1.050.300,74 
	05/02/09

	24
	1.468.970,35 
	10/03/09

	25
	464.995,00 
	24/04/09

	26
	462.382,99 
	4/5/09

	27
	1.504.648,18 
	09/06/09

	28
	115.741,26 
	17/08/09

Valor atualizado até 8/8/2019: R$ 96.410.762,43 (peça 98) 
c2) superfaturamento decorrente de preços excessivos frente ao mercado identificado nos serviços de estaca raiz (Fiscobras 2009, Acórdão 1887/2014-TCU-Plenário, rel. José Mucio Monteiro:
	MEDIÇÃO
	VALOR SUPERFATURAMENTO ORIGINAL (R$) 
	DATA DA OCORRÊNCIA (LIQUIDAÇÃO SIAFI) 

	8
	221,195.23
	07/12/07

	9
	223,011.98
	27/12/07

	12
	132,337.65
	08/04/08

	13
	118,342.25
	15/04/08

	14
	443,460.39
	07/05/08

	15
	85,115.30
	30/05/08

Valor atualizado até 8/8/2019: R$ 3.537.014,98 (peça 99) 
d) aplicar aos Srs. José Francisco da Neves e Ulisses Assad e à empresa C.R. Almeida S/A Engenharia de Obras, individualmente, a multa prevista no art. 57 da Lei 8.443/1992 c/c o art. 267 do Regimento Interno, limitada ao montante relativo aos nove últimos pagamentos não atingidos pelo prazo prescricional (R$ 9.115.249,41, em valores históricos, que corresponde a R$ 16.343.236,38 atualizado até 8/8/2019) , com a fixação do prazo de quinze dias, a contar das notificações, para comprovarem, perante o Tribunal (art. 214, inciso III, alínea 'a', do Regimento Interno) , o recolhimento das dívidas aos cofres do Tesouro Nacional, atualizadas monetariamente desde a data do acórdão até a dos efetivos recolhimentos, se forem pagas após o vencimento, na forma da legislação em vigor:
	MEDIÇÃO
	VALOR SUPERFATURAMENTO ORIGINAL (R$) 
	DATA DA OCORRÊNCIA (LIQUIDAÇÃO SIAFI) 

	20
	1.921.362,07 
	18/11/08

	21
	1.096.524,57 
	09/12/08

	22
	1.030.324,25 
	24/12/08

	23
	1.050.300,74 
	05/02/09

	24
	1.468.970,35 
	10/03/09

	25
	464.995,00 
	24/04/09

	26
	462.382,99 
	4/5/09

	27
	1.504.648,18 
	09/06/09

	28
	115.741,26 
	17/08/09

Valor atualizado até 8/8/2019: R$ 16.343.236,38 (peça 100) 
e) considerar graves as infrações cometidas pelos Srs. José Francisco das Neves e Ulisses Assad;
f) nos termos do art. 60 da Lei 8.443/1992, inabilitar os Srs. José Francisco das Neves e Ulisses Assad para o exercício de cargo em comissão ou função de confiança no âmbito da Administração Pública por um período de 8 (oito) anos;
g) autorizar, desde logo, nos termos do art. 28, inciso II, da Lei 8.443/1992, a cobrança judicial das dívidas caso não atendidas as notificações;
h) solicitar à Advocacia-Geral da União e à Valec, por intermédio do Ministério Público junto ao Tribunal de Contas da União, as medidas necessárias ao arresto dos bens dos responsáveis julgados em débito, nos termos do art. 61 da Lei 8.443/1992;
i) autorizar, o pagamento da dívida dos responsáveis em até 36 parcelas mensais e consecutivas, nos termos do art. 26 da Lei 8.443/1992 c/c o art. 217 do Regimento Interno do TCU, fixando-lhes o prazo de quinze dias, a contar do recebimento da notificação, para comprovarem perante o Tribunal o recolhimento da primeira parcela, e de trinta dias, a contar da parcela anterior, para comprovarem os recolhimentos das demais parcelas, devendo incidir sobre cada valor mensal, atualizado monetariamente, os juros de mora devidos, na forma prevista na legislação em vigor; e
j) encaminhar cópia da deliberação ao Procurador-Chefe da Procuradoria da República no estado de Tocantins, nos termos do § 3º do art. 16 da Lei 8.443/1992 c/c o § 7º do art. 209 do Regimento Interno do TCU, para adoção das medidas cabíveis, bem como à Valec e comunicar-lhes que o relatório e o voto que a fundamentarem podem ser acessados por meio do endereço eletrônico www.tcu.gov.br/acordaos e que, caso haja interesse, o Tribunal pode enviar-lhes cópia desses documentos sem qualquer custo."
	É o Relatório.

8.1. Alexandre Aroeira Salles (28.108/OAB-DF) e outros, representando C.R. Almeida S.A. Engenharia de Obras.  
8.2. Silvia Regina Schmitt (38.717/OAB-DF), representando Valec Engenharia, Construções e Ferrovias S.A.

Subprocurador-Geral Lucas Rocha Furtado.

TOMADA DE CONTAS ESPECIAL. FERROVIA NORTE-SUL. CONTRATO 10/2006 (LOTE 7). TRECHO COMPREENDIDO ENTRE O CÓRREGO RIACHO FUNDO E O CÓRREGO BREJO GRANDE, NO TOCANTINS. SUPERFATURAMENTO DECORRENTE DE PREÇOS EXCESSIVOS FRENTE AOS DE MERCADO NO ORÇAMENTO DA OBRA E NA SUBSTITUIÇÃO DE TUBULÕES POR ESTACA RAIZ. CITAÇÃO. REVELIA DE UM DOS RESPONSÁVEIS. ACOLHIMENTO PARCIAL DAS ALEGAÇÕES DE DEFESA. REDUÇÃO DO SUPERFATURAMENTO ORIGINALMENTE APURADO. CONTAS IRREGULARES. DÉBITO. MULTA. INABILITAÇÃO PARA O EXERCÍCIO DE CARGO EM COMISSÃO OU FUNÇÃO DE CONFIANÇA NO ÂMBITO DA ADMINISTRAÇÃO PÚBLICA.

TOMADA DE CONTAS ESPECIAL (TCE)

Secretaria de Fiscalização de Infraestrutura Portuária e Ferroviária (SeinfraPortoFerrovia).

Cuidam os autos de tomada de contas especial instaurada em cumprimento aos itens 9.1 e 9.1.4 do Acórdão 1910/2012-TCU-Plenário (rel. Ministro Valmir Campelo) e itens 9.1 e 9.1.3 do Acórdão 1887/2014-TCU-Plenário (rel. Ministro-substituto Augusto Sherman) , em razão de indícios de superfaturamento identificados no Contrato CT 10/2006, referente ao Lote 7 da Ferrovia Norte-Sul, pactuado entre a Valec Engenharia, Construção e Ferrovias S.A. (Valec) e a empresa C.R. Almeida S.A. Engenharia de Obras (C.R. Almeida) .
2. O Contrato CT 10/2006 (Lote 7) foi celebrado em 30/6/2006, tendo como objeto a realização das obras de construção da Ferrovia Norte-Sul, no segmento entre Palmas/TO - Uruaçu/GO, no trecho compreendido entre os córregos Riacho Fundo e Brejo Grande, no estado do Tocantins, com extensão de 54 km e valor inicial de R$ 127.895.492,86 (data-base 11/2004) . O valor final do contrato atingiu o montante de R$ 159.839.936,10 (data-base 11/2004) , conforme se verifica à peça 39 (p.2) .
3. Este processo foi autuado com a finalidade de quantificar o dano e identificar os responsáveis pelo superfaturamento decorrente de preços excessivos frente aos de mercado nos serviços mais relevantes, assim como em relação a serviços executados em desconformidade com o especificado (Acórdão 1910/2012-TCU-Plenário) .
4. Posteriormente, agregou-se aos autos a apuração de dano concernente à liquidação irregular de despesa relacionada aos serviços de movimentação de terra, ao superfaturamento no serviço de estaca raiz (em substituição à solução originalmente prevista) e ao reajustamento irregular dos itens referentes às obras de artes especiais (Acórdão 1887/2014-TCU-Plenário) .
5. Em instrução preliminar, a unidade instrutora propôs a continuidade do feito somente em relação ao superfaturamento decorrente de preços excessivos frente aos de mercado nos serviços mais relevantes e nos serviços de estaca-raiz, por entender que as demais irregularidades estariam saneadas ou haveria impossibilidade de apuração o suposto débito.
6. À peça 56, acolhi parcialmente a proposta, promovendo ajustes na responsabilização formulada. À semelhança de outros processos que cuidaram de irregularidades na Ferrovia Norte-Sul, entendi que no caso em exame inexistiam elementos probatórios que corroborassem as condutas atribuídas aos então Superintendentes de Construção da Valec, José Américo Cajado de Azevedo e André Luiz de Oliveira.
7. Nesse sentido, em relação ao superfaturamento decorrente de preços excessivos frente aos de mercado nos serviços mais relevantes e nos serviços de estaca-raiz, determinei a citação solidária de José Francisco das Neves (na condição de Diretor-presidente da Valec à época) , de Ulisses Assad (na condição de Diretor de Engenharia da Valec à época) , e da C.R. Almeida S.A. (na condição de empresa contratada) .
8. Além disso, considerando as condutas do Diretor-presidente e do Diretor de Engenharia em apuração em outras tomadas de contas especiais referentes à Ferrovia Norte-Sul, ordenei à SeinfraPortoFerrovia que, previamente à citação e em articulação com a SeinfraOperações, juntasse aos autos elementos adicionais que corroborassem as condutas delitivas desses agentes públicos.
9. Efetuada a devida citação dos responsáveis, apresentaram alegações de defesa José Francisco das Neves e a C.R. Almeida. Ulisses Assad, não obstante ter tomado ciência do ofício citatório, permaneceu silente, devendo ser considerado revel para todos os efeitos, dando-se prosseguimento ao processo.
10. Em seu exame, a Secretaria de Fiscalização de Infraestrutura Portuária e Ferroviária (SeinfraPortoFerrovia) entende assistir razão parcial às alegações de defesa de José Francisco das Neves e da C.R. Almeida, com repercussões no montante do débito inicialmente apurado.
11. Assim, propõe julgar irregulares as contas de José Francisco das Neves e de Ulisses Assad, imputando-lhes, em solidariedade com a C.R. Almeida, o débito remanescente (R$ 30.226.752,00, em valores históricos) e aplicando-lhes multa. Além disso, sugere a aplicação da sanção de inabilitação para o exercício de cargo em comissão ou função de confiança no âmbito da Administração Pública aos ex-dirigentes da estatal.
12. O parquet de contas, representado pelo Subprocurador-geral Dr. Lucas Rocha Furtado, manifestou concordância com o exame efetuado pela SeinfraPortoFerrovia.
II - Da apuração do superfaturamento
13. De acordo com a instrução que fundamentou a citação autorizada (peça 49) :
"I. Superfaturamento decorrente de preços excessivos frente ao mercado
 (...) 
24.	O superfaturamento encontrado é da ordem de trinta e dois milhões de reais, na data-base de novembro/2004, equivalente a 21,68% da amostra (curva ABC) e 20,08% do contrato para os itens da planilha inicialmente licitada (peça 39, p. 3-4) . As composições unitárias de referência encontram-se na peça 39.
25.	Para o cálculo da atualização do débito aplicou-se o percentual de superfaturamento aos valores medidos (com reajuste) em cada boletim de medição. Os valores de superfaturamentos mensais foram atualizados, a partir da respectiva data de liquidação, pelo Sistema "Débito" do Tribunal (peça 42) e peça 43.
26.	Por fim, o débito total calculado pela atualização dos valores de débito/crédito conforme sua data de referência para as vinte e oito medições, do item I, resultaram em R$ 95.180.825,89 (data-base 28/9/2017) (peça 40) .
 (...) 
IV. superfaturamento decorrente de preços excessivos frente ao mercado identificado nos serviços de estaca raiz
52.	O Relatório de Fiscalização 109/2009 (TC Processo 010.141/2009-6, (peça 50, p. 42-49) apontou em decorrência da substituição das estacas escavadas por estacas raiz, no 2º termo aditivo ao Contrato CT 10/2006 (peça 41) , superfaturamento nas medições dos itens: 12.1.4.1, 12.1.4.2, 15.2.4.1 e 15.1.4.3, provocando danos ao erário no montante de R$ 1.117.942,44, na data-base nov/2004, (peça 36) .
53.	O débito calculado pela atualização dos valores resultou em R$ 3.292.549,21, para a data base de 28/9/2017 (peça 37) ."
14. A análise do superfaturamento abrangeu amostra que representava 89,17% do valor do contrato, tendo por base a medição final (R$ 159.680.170,53) . O débito foi desdobrado em duas parcelas de origem distintas.
15. A primeira refere-se ao superfaturamento decorrente da contração com preços excessivos frente aos de mercado, cujo valor apurado foi de R$ 32.056.657,39 (data-base 11/2004, sem considerar reajustamento) , o qual corresponde a 20,08% do valor final do contrato (peça 39) .
16. A segunda refere-se ao superfaturamento decorrente da substituição de tubulões por estaca-raiz, ocorrida na celebração do segundo termo aditivo ao Contrato 10/2006, com valor apurado de R$ 1.117.942,44 (data-base 11/2004, sem considerar reajustamento) , conforme peça 36.
17. Para o débito concernente à contratação com preços excessivos frente aos de mercado, o percentual de superfaturamento (20,08%) foi aplicado a cada uma das medições, que incluem os valores correspondentes aos reajustes contratuais, conforme tabela inserta à peça 38 (p.1) . Após esse procedimento, extraiu-se a tabela de débitos utilizada nas citações dos responsáveis.
18. No caso do superfaturamento nos serviços de execução de estacas-raiz, o débito foi extraído do quadro constante da peça 38 (p. 2) . 
19. Em seu exame, a unidade instrutora propõe acolher parte dos erros materiais apontados pela C.R. Almeida na planilha de superfaturamento que fundamentou a citação, promovendo os seguintes ajustes nas composições unitárias:
"a) Dormentes de concreto para bitola 1,6m: realizar o ajuste requerido no valor do caibro, de R$ 2,00/m para R$ 2,60/m, e aplicar o BDI de 23,90%, alterando o valor referencial de R$ 229,02 para R$ 229,09 (peça 96, p. 5-6) ;
b) Transporte até 2000m de material de 1ª categoria: incluir BDI de 23,90%, alterando o valor referencial de R$ 1,62 para R$ 2,01 (peça 96, p. 10-11) ;
c) Brita para lastro (fornecimento e transporte) : incluir fator relacionado à 'perda por adensamento', de 11,11%, e aplicar o BDI de 23,90%, alterando o valor referencial de R$ 30,61 para R$ 33,30 (peça 96, p. 12) ;
d) Transporte local de brita para lastro: incluir fator relacionado à 'perda por adensamento', de 11,11%, e aplicar o BDI de 23,90%, alterando o valor referencial de R$ 0,62 para R$ 0,69 (peça 96, p. 13) ;
 (...) ;
f) Transporte de blocos de rocha: incluir BDI de 23,90%, alterando o valor referencial de R$ 0,94 para R$ 1,16 (peça 95, p. 63) ;
 (...) ; e
h) Reaterro com apiloamento manual: incluir o item 'compactador manual' e aplicar o BDI de 23,90%, alterando o valor referencial de R$ 9,04 para R$ 17,95 (peça 96, p. 77) ."
20. Ao revés, a unidade instrutora rejeita os ajustes requeridos em relação aos serviços "transporte de material de jazida acima 3000m" e "transporte local de sublastro acima de 3000m", em face da não apresentação de fundamentos suficientes para modificar o peso aparente do material adotado na instrução que fundamentou a citação, o qual é oriundo do Sicro.
21. Com esses ajustes acolhidos, a unidade instrutora registra que o superfaturamento nos serviços mais relevantes (exceto estacas-raiz) é de R$ 30.266.752,00 (data-base 11/2004) em valores absolutos, o que corresponde a 18,93% tendo como parâmetro o valor final do contrato. Não houve alteração no superfaturamento correspondente à substituição de tubulões por estacas-raiz (R$ 1.117.942,44, data-base 11/2004) .
22. A unidade instrutora rebate ponto a ponto as demais alegações da C.R. Almeida, sugerindo a sua rejeição.
23. Logo, o superfaturamento apurado pela unidade instrutora após o exame das alegações de defesa da empresa é o seguinte:
Quadro 1 - Superfaturamento total itens mais relevantes - exceto estacas-raiz (2° Termo Aditivo) 
	Núm.
/ordem
	Descrição serviço
	Unid.
	Preço Únit. (R$) 
 (Contrato) 
	Preço Únit. Referencial (R$) 
 (TCU) 
	Quantidade (medição final) 
	Superfaturamento

	1
	Dormente monobloco de concreto protendido para bitola 1,60 m
	un.
	328,56
	229,09
	90.834,00
	9.035.549,70

	2
	Escavação, carga, descarga e espalhamento, mat 1ª cat
	m³
	3,71
	3,70
	2.549.047,83
	25.490,48

	3
	Transporte até 2000 m Material de 1ª categoria
	m³xkm
	2,57
	2,01
	3.415.486,80
	1.912.372,61

	4
	Transporte de brita para lastro
	m³xkm
	0,84
	0,69
	8.164.433,32
	1.224.665,00

	5
	Brita para lastro (inclusive transporte até 3 km) 
	m³
	53,39
	33,30
	125.150,35
	2.514.199,06

	6
	Armadura de aço CA - 50/60
	kg
	6,47
	6,50
	955.789,35
	 (32.322,43) 

	7
	Formas
	m²
	60,04
	30,56
	99.015,65
	2.919.352,14

	8
	Montagem da grade
	km
	98.674,31
	52.134,21
	54,40
	2.531.781,46

	9
	Material drenante (incl. transp. até 3 km) , colchão drenante
	m³
	30,89
	41,80
	157.235,34
	 (1.714.901,18) 

	10
	Aterro grau de compactação 95% (Proctor Normal) Aterro
	m³
	2,44
	1,44
	1.949.948,86
	1.940.773,87

	11
	Mobilização, Instalação e Desmobilização
	vb
	4.665.085,00
	4.665.085,00
	1,00
	-

	12
	Solda elétrica de trilho TR-57 novo para formação de TLS
	un.
	472,06
	191,29
	8.655,00
	2.430.056,56

	13
	Escavacao, carga, descarga e espalhamento, mat 3ª cat
	m³
	18,39
	24,94
	219.129,96
	 (1.435.301,24) 

	14
	Escavação, carga, descarga e espalhamento, mat 2º cat
	m³
	7,77
	5,15
	499.246,56
	1.308.025,99

	15
	Grampo elástico tipo Pandrol
	un.
	7,54
	8,13
	363.180,00
	 (215.741,63) 

	16
	Transporte Material drenante (além 3 km) , colchão drenante
	m³xkm
	0,78
	0,62
	3.158.561,49
	505.369,84

	17
	Transporte além de 2000 m Material de 1ª categoria
	m³xkm
	1,81
	1,56
	1.313.795,24
	327.963,46

	18
	Cercas empregando mourões de concreto
	m
	19,88
	18,20
	106.484,00
	178.893,12

	19
	Concreto fck >= 25 MPa Concreto Bueiros tub e celulares
	m³
	355,63
	336,39
	5.635,48
	108.409,29

	20
	Exec. revestimento primário ou sub-base (incl. transporte até 3 km) 
	m³
	14,96
	9,35
	124.971,84
	701.111,46

	21
	Lastreamento de linha (h=0,30m) 
	km
	33.858,56
	24.219,00
	54,42
	524.584,86

	22
	Transporte até 2000 m mat 2º cat
	m³xkm
	2,57
	2,42
	680.863,81
	102.726,82

	23
	Desmatamento, destocamento e limpeza
	m²
	0,65
	0,29
	2.585.825,00
	940.116,48

	24
	Concreto fck >= 15 MPa Concreto Bueiros tub e celulares
	m³
	291,83
	257,86
	5.510,44
	187.163,17

	25
	Revestimento vegetal de taludes (hidrossemeadura) 
	m²
	2,03
	1,07
	739.977,74
	707.639,60

	26
	Concreto magro Fck >= 10,0 Mpa, sargetas, bueiros tub e celulares
	m³
	274,43
	279,35
	5.112,31
	 (25.167,22) 

	27
	Escavação em material de 1ª categoria, colchão drenante
	m³
	15,12
	3,70
	89.843,16
	1.026.008,89

	28
	Posicionamento final e acabamento
	km
	21.765,38
	5.193,84
	54,48
	902.817,50

	29
	Execução de Sublastro com laterita (incl. transporte até 3 km) 
	m³
	13,98
	32,19
	82.235,40
	 (1.497.731,80) 

	30
	Nivelamento, levante, alinhamento e socaria de linha
	km
	19.334,16
	28.682,50
	54,40
	 (508.549,48) 

	31
	Transporte de material de jazidas além de 3km
	m³xkm
	0,83
	0,63
	1.128.154,02
	228.275,16

	32
	Manutenção e Operação das Instalações da Fiscalização
	m²xmês
	15,86
	15,86
	50.647,84
	-

	33
	Estaca Raiz Diâmetro 370mm em rocha dura
	m
	Análise separada (2° termo aditivo) 

	34
	Calço Isolador
	un.
	2,10
	1,87
	363.180,00
	83.208,17

	35
	Escavação Em material 1ª categoria, OAC
	m³
	15,12
	4,35
	49.048,65
	528.032,21

	36
	Concreto Fck >= 25Mpa
	m³
	402,68
	336,39
	1.832,15
	121.447,58

	37
	Estaca Raiz Diâmetro 370mm em rocha branda
	m
	Análise separada (2° termo aditivo) 

	38
	Aterro grau de compactação 100% (Proctor Normal) Aterro
	m³
	3,41
	1,70
	199.736,75
	340.976,76

	39
	Tubo de concreto CA2- D = 1,20m
	m
	1.070,01
	638,45
	628,00
	271.021,20

	40
	Escavação Mecânica, escav 1ª cat, Valeta
	m³
	15,12
	4,35
	40.512,11
	436.132,26

	41
	Estaca Raiz Diâmetro 450mm em solo
	m
	Análise separada (2° termo aditivo) 

	42
	Transporte blocos de rochas Ø médio 0,50m
	m³xkm
	1,36
	1,16
	425.931,32
	83.330,44

	43
	Transporte de mat 3ª cat até 600 m
	m³xkm
	4,51
	6,06
	125.056,42
	 (193.837,45) 

	44
	Sublastro Transporte além de 3 km Sublastro
	m³xkm
	0,88
	0,80
	636.106,94
	54.069,09

	45
	Transporte além de 600 m mat 3ª cat
	m³xkm
	3,87
	2,51
	143.762,85
	195.517,48

	46
	Compactação de bota-fora 95% PN
	m³
	1,20
	1,17
	456.264,80
	13.687,94

	47
	Concreto Fck >= 35Mpa
	m³
	564,21
	375,87
	958,11
	180.452,19

	48
	Tubo de concreto F-4, D = 1,20m
	m
	2.173,01
	643,45
	235,00
	359.445,92

	49
	Transporte além de 2000 m mat 2º cat
	m³xkm
	2,15
	2,42
	234.434,23
	 (63.091,60) 

	50
	Aparelho de mudança de via bitola 1,60 m, completo abertura 1:14, trilho TR-57
	cj
	226.707,69
	218.468,64
	2,00
	16.478,10

	51
	Palmilha amortecedora
	un.
	2,39
	2,12
	181.587,00
	48.281,43

	52
	Reaterro com apiloamento manual, OAC
	m³
	29,15
	17,95
	14.773,44
	165.462,53

	53
	Escavação Manual 1ª cat, Valeta
	m³
	36,77
	28,20
	11.488,45
	98.402,14

	A - Superfaturamento total itens mais relevantes - exceto estacas-raiz (2° Termo Aditivo) 
	29.592.647,93

	B - Valor do contrato (medição final) , na data-base de nov/2004
	159.680.170,53

	C - Percentual a ser aplicado nas medições para quantificação do débito (C = A/B) 
	18,53%

Nota: quadro elaborado com base na peça 96, p. 3-4.
Quadro 2 - Superfaturamento total estacas-raiz (2° Termo Aditivo) 
	Núm.
/ordem
	Descrição serviço
	Unid.
	Preço Únit. (R$) 
 (Contrato) 
	Preço Únit. Referencial (R$) 
 (TCU) 
	Quantidade (medição final) 
	Superfaturamento

	33
	Estaca Raiz Diâmetro 370mm em rocha dura
	m
	2.233,75
	1.288,52
	341,82
	323.098,52

	37
	Estaca Raiz Diâmetro 370mm em rocha branda
	m
	2.041,40
	1.302,41
	357,00
	263.819,43

	41
	Estaca Raiz Diâmetro 450mm em solo
	m
	997,80
	339,72
	806,93
	531.024,49

	Superfaturamento total estacas-raiz (2° Termo Aditivo) 
	1.117.942,44

Nota: quadro elaborado com base na peça 36.
24. De se notar existir divergência entre o percentual a ser aplicado às medições para fins de configuração das parcelas de débito indicado na derradeira instrução (18,93%) e o indicado no Quadro 1 (18,53%) .
25. Isso decorre do fato de que o percentual indicado na derradeira instrução tomou por base o quadro constante da peça 96, p.1-2 o qual contempla superfaturamento de itens de serviço concernentes às estacas-raiz, que teve o débito apurado separadamente. Nesse quadro há também um erro de transposição de valores nos preços unitários dos serviços compreendidos no intervalo dos números 33 a 41, conforme quadro abaixo:
Quadro 3 - Divergências nas planilhas de apuração do percentual a ser aplicado nas medições para quantificação do débito.
	Núm. / ordem
	Descrição do serviço
	Unid.
	Preço Unit. (R$) (Contratual) 
	ERRO DE TRANSPOSIÇÃO (Peça 96, p. 1-2) 
	VALOR ADEQUADO (peça 96, p. 3-4) 

					Preço Unit. (R$) (Ref. TCU) (A) 
	Superf. (B) 
	Preço Unit. (R$) (Ref. TCU) (C) 
	Superf. (D) 

	33
	Estaca Raiz Diametro 370mm em rocha dura
	m
	2.233,75
	341,82
	341,82
	Análise separada (2° TA) 

	34
	Calço Isolador 
	un.
	2,10
	363.180,00
	726.360,00
	1,87
	83.208,17

	35
	Escavação Em material 1ª categoria, OAC
	m³
	15,12
	49.048,65
	147.145,95
	4,35
	528.032,21

	36
	Concreto Fck >= 25Mpa
	m³
	402,68
	1.832,15
	7.328,60
	336,39
	121.447,58

	37
	Estaca Raiz Diametro 370mm em rocha branda 
	m
	2.041,40
	357,00
	1.785,00
	Análise separada (2° TA) 

	38
	Aterro grau de compactação 100% (Proctor Normal) Aterro
	m³
	3,41
	199.736,75
	1.198.420,50
	1,70
	340.976,76

	39
	Tubo de concreto CA2- D = 1,20m
	m
	1.070,01
	628,00
	4.396,00
	638,45
	271.021,20

	40
	Escavação Mecânica, escav 1ª cat, Valeta
	m³
	15,12
	40.512,11
	324.096,88
	4,35
	436.132,26

	41
	Estaca Raiz Diametro 450mm em solo
	m
	997,80
	806,93
	7.262,37
	Análise separada (2° TA) 

Nota 1: Os valores indicados na coluna "A" do quadro acima replicaram o conteúdo da coluna "quantidade" do quadro constante da peça 96, p. 1-2, repercutindo na coluna "B" (superfaturamento) e na apuração do percentual global de sobrepreço do quadro constante da peça 96, p. 1-2. Os valores corretos são aqueles constantes das colunas "C" e "D", extraídos do quadro constante da peça 96, p. 3-4.
Nota 2: Como o débito das estacas-raiz (2° termo aditivo) foi apurado de forma independente (Quadro 2) , não deve compor o superfaturamento dos itens mais relevantes.
26. Conforme efetuado em outras tomadas de contas especial de contratos da Ferrovia Norte-Sul, a relação entre o superfaturamento total relativo aos itens mais relevantes (exceto estacas-raiz cujo débito foi apurado separadamente) e o valor final do contrato (medição final) , que corresponde ao item "C" do Quadro 1, foi aplicado a cada uma das medições do contrato, incluído os reajustes contratuais, resultando nas parcelas de débito e respectivas datas de origem utilizadas para fins de ressarcimento.
27. Portanto, deve-se promover ajuste no percentual a ser aplicado às medições para quantificação do débito, adotando-se o valor de 18,53%, resultando nas parcelas de débito e datas de origem indicadas no Quadro 4 (relativo aos itens mais relevantes - exceto estacas-raiz, adaptada da peça 97) :
Quadro 4 - Parcelas de débito - superfaturamento itens mais relevantes
	Ordem
	Medição (R$) 
	Reajuste (R$) 
	Valor medido (P0) + reajuste (R$) 
	Ref. da medição
	Liquidação Siafi
	 Superfaturamento de 18,53% (c/ reajuste) (R$) 

	1
	1.492.827,20
	-
	1.492.827,20
	mar/07
	12/04/2007
	                    276.620,88 

	2
	2.446.360,02
	467.290,02
	2.913.650,04
	mai/07
	06/06/2007
	                    539.899,35 

	3
	1.161.000,21
	137.724,81
	1.298.725,02
	jun/07
	06/07/2007
	                    240.653,75 

	4
	4.120.354,71
	488.781,20
	4.609.135,91
	jul/07
	08/08/2007
	                    854.072,88 

	5
	4.165.981,59
	494.193,73
	4.660.175,32
	ago/07
	31/08/2007
	                    863.530,49 

	6
	8.057.693,04
	945.959,64
	9.003.652,68
	set/07
	05/10/2007
	                 1.668.376,84 

	7
	4.720.992,71
	560.032,48
	5.281.025,19
	out/07
	07/11/2007
	                    978.573,97 

	8
	9.968.260,70
	1.114.094,05
	11.082.354,75
	nov/07
	07/12/2007
	                 2.053.560,34 

	9
	6.951.463,93
	733.035,60
	7.684.499,53
	dez/07
	27/12/2007
	                 1.423.937,76 

	10
	5.524.357,30
	973.390,17
	6.497.747,47
	jan/08
	15/04/2008
	                 1.204.032,61 

	11
	2.632.241,82
	257.636,19
	2.889.878,01
	fev/08
	15/04/2008
	                    535.494,40 

	12
	1.909.744,07
	212.555,79
	2.122.299,86
	mar/08
	08/04/2008
	                    393.262,16 

	13
	2.122.446,48
	236.286,63
	2.358.733,11
	mai/08
	15/04/2008
	                    437.073,25 

	14
	6.594.068,95
	693.395,32
	7.287.464,27
	abr/08
	07/05/2008
	                 1.350.367,13 

	15
	8.456.885,09
	967.336,40
	9.424.221,49
	mai/08
	30/05/2008
	                 1.746.308,24 

	16
	10.935.879,22
	1.253.301,91
	12.189.181,13
	jun/08
	03/07/2008
	                 2.258.655,26 

	17
	12.419.976,73
	1.379.772,84
	13.799.749,57
	jul/08
	07/08/2008
	                 2.557.093,60 

	18
	10.507.721,08
	1.499.712,27
	12.007.433,35
	ago/08
	05/09/2008
	                 2.224.977,40 

	19
	16.670.237,98
	2.339.159,72
	19.009.397,70
	set/08
	08/10/2008
	                 3.522.441,39 

	20
	9.036.156,92
	1.113.669,11
	10.149.826,03
	out/08
	18/11/2008
	                 1.880.762,76 

	21
	5.156.622,95
	635.899,85
	5.792.522,80
	nov/08
	09/12/2008
	                 1.073.354,47 

	22
	3.653.130,50
	1.789.681,17
	5.442.811,67
	dez/08
	24/12/2008
	                 1.008.553,00 

	23
	4.334.556,84
	1.213.783,05
	5.548.339,89
	jan/09
	05/02/2009
	                 1.028.107,38 

	24
	6.074.858,93
	1.685.153,49
	7.760.012,42
	fev/09
	10/03/2009
	                 1.437.930,30 

	25
	1.921.062,70
	535.329,28
	2.456.391,98
	mar/09
	24/04/2009
	                    455.169,43 

	26
	1.910.724,80
	531.868,89
	2.442.593,69
	abr/09
	04/05/2009
	                    452.612,61 

	27
	6.251.754,76
	1.696.730,09
	7.948.484,85
	mai/09
	09/06/2009
	                 1.472.854,24 

	28
	482.809,30
	128.607,84
	611.417,14
	jun/09
	17/08/2009
	                    113.295,60 

	Total
	159.680.170,53

	Total
	               34.051.571,49 

28. O quadro de parcelas de débito relativos ao superfaturamento nos serviços de execução de estacas-raiz encontra-se à peça 38 (p. 2) . O montante alcança R$ 1.224.104,37 considerando os reajustamentos contratuais.
29. Assim, em termos consolidado o débito apurado no Contrato CT 10/2006 é de R$ 35.275.675,86, que atualizado para 28/9/2021 corresponde a R$ 73.813.036,87.
30. Efetuada esta síntese processual, passo ao exame do feito, registrando, desde já, a minha concordância, no essencial, com o exame promovido pela unidade instrutora, que contou com a anuência do MPTCU, cujos fundamentos incorporo às minhas razões de decidir.
III
31. Inicio o exame pelos argumentos de caráter preliminar.
32. José Francisco das Neves alegou a ocorrência da prescrição, tomando como parâmetro a Lei 9.873/1999, razão pela qual requereu a extinção desta tomada de contas especial.
33. Embora eu reconheça que os posicionamentos adotados pelo Supremo Tribunal Federal, em casos recentes, possam ensejar a revisão da jurisprudência deste Tribunal, a Suprema Corte não julgou, com repercussão geral, até o presente momento, causa sobre a prescrição dos processos de controle externo desta Casa.
34. No RE 636.886/AL (tema 899 da repercussão geral) , muito alegado pelas partes em recentes processos desta Corte, o STF, ao julgar os embargos de declaração, assim se pronunciou no voto condutor do acórdão, de autoria do Ministro Alexandre de Moraes:
"Os argumentos acima elencados conduzem à conclusão no sentido de que a pretensão executória de título executivo proveniente de decisão do TCU da qual resulte imputação de débito ou multa é prescritível; e, portanto, a ela se aplica o prazo prescricional da Lei de Execução Fiscal.
Nenhuma consideração houve acerca do prazo para constituição do título executivo, até porque esse não era o objeto da questão cuja repercussão geral foi reconhecida no Tema 899, que ficou adstrito, como sobejamente já apontado, à fase posterior à formação do título.
Reitere-se: Após a conclusão da tomada de contas, com a apuração do débito imputado ao jurisdicionado, a decisão do TCU formalizada em acórdão terá eficácia de título executivo e será executada conforme o rito previsto na Lei de Execução Fiscal (Lei 6.830/1980) , por enquadrar-se no conceito de dívida ativa não tributária da União, conforme estatui o art. 39, § 2º, da Lei 4.320/1964." (grifos acrescidos) 
35. Julgo, portanto, que se mantém hígida, por ora, a jurisprudência pacífica desta Corte de Contas pela imprescritibilidade da pretensão de ressarcimento ao erário, sem prejuízo de que a questão possa ser objeto de novo entendimento a ser construído por esta Corte a partir de decisões do Supremo Tribunal Federal.
36. A C.R. Almeida afirma a intenção de adotar postura colaborativa nestes autos, o que possibilitaria uma "análise de economicidade mais adequada do Contrato n 010/2006", além de demonstrar sua boa-fé. Nessa linha, colaciona excertos de decisões deste Tribunal que trouxeram a possibilidade de conceder benefícios às empresas que colaborassem com o deslinde dos processos de controle externo.
37. Contudo, o que se observa em sua manifestação é que a empresa pleiteia correções de erros materiais e refuta parâmetros adotados na apuração do superfaturamento, como distâncias médias de transportes utilizadas em alguns serviços e valores de algumas rubricas da taxa "Benefícios e Despesas Indiretas" (BDI) , a exemplo daquelas concernentes à administração local e central, bem como daquelas relativas à cobertura de "seguros, garantias e risco".
38. Com base nisso, a empresa supostamente "admite" um débito da ordem de R$ 17 milhões (em valores históricos) e pleiteia: (a) exclusão dos juros moratórios; (b) parcelamento da dívida; (c) não aplicação de penalidade; e (d) tratamento sigiloso da peça de defesa.
39. Quanto a esse ponto, corroboro o exame da unidade instrutora no sentido de que, a despeito de afirmar intenção de colaborar, a empresa em nada contribuiu para a quantificação integral do prejuízo causado à Valec, bem como também não apresentou argumento, documento ou informação relevante para agilizar a restituição dos valores obtidos indevidamente.
40. Na verdade, a C.R. Almeida apresentou elementos contestatórios das análises até então promovidas por este Tribunal. E, de forma contraditória a uma postura colaborativa, não apresentou documentos comprobatórios das alegações que se opunham aos apontamentos do TCU. Pleiteou, ainda, aumento do BDI em rubricas que abrangem itens explicitamente incluídos nas planilhas contratuais (custos diretos) .
41. Como abordarei mais à frente neste voto, a solicitação de modificação do BDI referencial, de 23,90% (Sicro 2) para 38,72%, encontra-se fundamentada em preceitos equivocados de orçamentação e dos parâmetros estipulados pelo Acórdão 2622/2013-TCU-Plenário (rel. Ministro-substituto Marco Bemquerer Costa) , argumentos afastados por algumas decisões deste Tribunal, dentre as quais cito os Acórdão 2002/2020-TCU-Plenário (rel. Ministro Benjamin Zymler) e 721/2021-TCU-Plenário, este último da minha relatoria.
42. Assim, ao contrário do alegado pela empresa, considero que a empresa não adotou postura colaborativa. Nesse sentido, não merecem ser acolhidos os pedidos formulados pela empresa, exceto a autorização para parcelamento do débito, o que também poderia ser pleiteado em qualquer fase do processo. Vejamos.
43. Acerca do reconhecimento da boa-fé, no caso de pessoa jurídica, ela é aferida em relação à conduta dos seus administradores. Além disso, a análise da conduta é feita sob o ponto de vista objetivo, sem que seja necessária a comprovação de má-fé (dolo) , mas apenas da ausência de boa-fé objetiva.
44. No caso, os administradores da empresa não trouxeram qualquer elemento a evidenciar que, não obstante tenham concorrido para o dano, tenham agido seguindo as normas pertinentes, os preceitos e os princípios do direito, notadamente em um contrato que possuía elevado percentual de sobrepreço já na sua origem.
45. Tampouco há de se reconhecer boa-fé processual. Embora alegue suposta conduta colaborativa, não contribuiu para o resultado útil do processo, mediante apresentação de elementos que objetivamente auxiliassem na apuração do débito, visto que apenas apresentou defesa (contestação) contra os valores apurados, e tampouco recolheu aos cofres da Valec os valores que considera incontroversos. 
46. Logo, não há como reconhecer a boa-fé da empresa sobre qualquer perspectiva.
47. Sobre a incidência dos juros moratórios, não há previsão legal de sua exclusão em face do lapso temporal na tramitação do processo ou ainda para sua incidência a partir da citação da empresa. (v.g. Acórdão 962/2018-TCU-Plenário, rel. Ministro Benjamin Zymler; 76/2017-TCU-Plenário, relatora Ministra Ana Arraes) . 
48. Importa ainda mencionar que, embora possam existir algumas iniciativas no sentido de concretizar algum procedimento de "colaboração" nos processos de controle externo, isso ainda não foi levado a efeito neste Tribunal.
49. O que tem sido mais comum é este Tribunal reconhecer os efeitos de acordos firmados em outras instâncias de controle, de modo a contribuir para o macro sistema de combate à corrupção. Nessa situação, sobretudo quando houve utilização de provas compartilhadas, em alguns processos o Tribunal optou por não sancionar empresas que firmaram acordos de leniência em outras instâncias, ou ainda por sobrestar a apreciação de processos enquanto válido os acordos firmados, que não é o caso destes autos.
50. Assim, acompanho a conclusão da unidade instrutora pela rejeição da concessão de benefícios processuais pleiteados pela empresa.
IV
51. Passo ao exame das questões relacionadas especificamente à apuração do débito.
52. A empresa alega que foram considerados valores subestimados em diversos itens que compõem o BDI e que o valor adotado seria incompatível com a jurisprudência desta Corte, em especial o Acórdão 2622/2013-TCU-Plenário (rel. Ministro-substituto Marcos Bemquerer) .
53. Desse modo, pleiteia a utilização de alguns parâmetros extraídos do mencionado acórdão, notadamente valores relativos ao limite situado no 3° quartil em determinadas rubricas, como administração local e central, bem como no item "seguros, garantias e riscos". Procedendo desta forma, o BDI resultante seria de 38,72%, superior ao adotado na análise efetuada pelo TCU (23,90%) . Tal medida, reduziria o valor do débito de R$ 32.692.976,30 para R$ 19.569,696,65
54. No Acórdão 721/2021-TCU-Plenário, apreciei argumento semelhante. Na ocasião, mencionei que o eminente Ministro Benjamin Zymler tinha examinado argumento análogo, de forma lapidar.
55. Em relação à utilização de dados do terceiro quartil do estudo realizado pelo TCU (Acórdão 2622/2013-TCU-Plenário) , o eminente relator asseverou no voto condutor do Acórdão 2002/2020-TCU-Plenário (rel. Ministro Benjamin Zymler) :
"11. (...) . O uso do terceiro quartil da faixa referencial de BDI aprovada pelo Acórdão 2622/2013-TCU-Plenário não estaria aderente com o estudo que embasou aquela decisão nem com o voto condutor que fundamentou a aludida deliberação. Nesse sentido, permito-me transcrever excerto do voto do ilustre Ministro Marcos Bemquerer Costa:
'145. Ainda no tocante à adoção de faixas de referência, endosso a opinião do grupo de trabalho no sentido de que "a faixa é a expressão da quantificação dessa variabilidade admitida. Entretanto, não se deve perder de vista que o parâmetro mais importante de todos é o valor médio do BDI. Ele é o parâmetro que deve ser buscado pelo gestor, pois representa a medida estatística mais concreta obtida. A faixa apenas amplia e dá uma dimensão da variação do BDI, mas é a média o valor que de fato representa o mercado, devendo servir como referência principal a ser buscada nas contratações públicas.' (grifo acrescido) .
12.	Assim, considero correto o entendimento manifestado no despacho do Diretor da 2ª DT da SeinfraOperações, não vislumbrando alguma particularidade do caso em exame que recomendasse a utilização do 3º quartil das referências para obras rodoviárias/ferroviárias constante da parte dispositiva do Acórdão 2622/2013-TCU-Plenário, que apresenta a tabela reproduzida a seguir:
<<>>
13.	A utilização do BDI médio para obras de rodovias e ferrovias indicados na tabela acima resultaria em um valor do débito ainda mais gravoso para a embargante, de forma que o valor referencial adotado (23,9%) poderia ser tido inclusive como conservador, notadamente em obras de grande porte como a que ora se examina." (destaques acrescidos) 
56. Transcrevo também as conclusões do eminente relator acerca da utilização de todos os parâmetros de uma determinada faixa para cada uma das rubricas que compõem o BDI (Acórdão 2002/2020-TCU-Plenário, rel. Ministro Benjamin Zymler) : 
"15.	Ocorre que o cálculo realizado pela embargante é estatisticamente incorreto e se encontra em desacordo com o dispositivo do Acórdão 2622/2013-TCU-Plenário, pois utiliza os parâmetros máximos como se estes fossem observados simultaneamente em um único BDI. A própria estatística do valor global consolidado do BDI, mostra que o valor do 3º quartil, ainda que admitido, seria de 24,23%, e não 39,5% como calculado pela embargante, visto que os parâmetros do terceiro quartil indicados nas duas tabelas acima não ocorrem simultaneamente. 
16.	Dito de outra forma, um BDI que apresentou determinada rubrica próxima do terceiro quartil em um contrato pode ter outra rubrica mais próxima do primeiro quartil, o que foi verificado na estatística do percentual agregado do BDI, que resultou em uma faixa referencial entre 19,6% e 24,23% para obras ferroviárias." (destaques acrescidos) 
57. Voltando ao presente caso, ao pleitear a utilização dos valores do 3° quartil em determinadas rubricas sem demonstrar em que medida as peculiaridades da obra em exame justificariam assim o fazer, esse cálculo estaria incorreto.
58. É justamente a utilização do valor indicado na parte dispositiva do Acórdão 2622/2013-TCU-Plenário que nos leva a adotar um BDI médio representativo, uma vez que ele considera no seu cálculo a probabilidade de ocorrência daquele conjunto de fatores.
59. Ocorre que o BDI médio representativo para rodovias e ferrovias previsto no Acórdão 2622/2013-TCU-Plenário (20,97%) é superior ao utilizado no exame de economicidade nestes autos (23,90%) e sua adoção acarretaria situação desfavorável à C.R. Almeida.
60. Além disso, como anotado no relatório que antecede este voto, no contrato em exame, diversos itens que muitas vezes são considerados no percentual da Administração Local já estão incluídos na planilha orçamentária, o que vai contra o argumento de que o percentual considerado no BDI adotado seria insuficiente para esse grupo de despesa.
61. Também não foram acostados documentos hábeis a justificar a majoração dos itens "administração local", "administração central" e de "seguros, garantias e riscos"  
62. Assim, corroboro o exame empreendido pela unidade instrutora no sentido da adequação da utilização do BDI do Sicro vigente à época, o qual está em consonância com as discussões compreendidas no Acórdão 462/2010-TCU-Plenário, que concluiu pela validade da utilização do Sicro como referência para obras ferroviárias.
63. Além disso, esses parâmetros foram utilizados nos Acórdãos 2.240/2018, 173/2019, 930/2019, 2.504/2019 2.624/2019 e 1.182/2020, todos do Plenário, relativos a contratos de obras da Ferrovia Norte-Sul originários da Concorrência 008/2004. Assim, é pacífica e uniforme a jurisprudência no sentido da utilização dos parâmetros e preceitos do Sicro na orçamentação de obras ferroviárias, incluídos os aspectos concernentes à estipulação de um BDI referencial. 
64. Ainda sobre o superfaturamento, José Francisco da Neves afirma que, à época da contratação, não era exigida a adoção de preços referenciais do Sicro nos orçamentos de obras ferroviárias. Assevera ainda que o preço da contratação foi limitado pelo valor do orçamento-base, conforme estipula a Lei 8.666/1993.
65. Afirma que posteriormente a Valec passou a adotar o Sicro 2 como referencial de preços unitários na elaboração de seus orçamentos.
66. Em determinado momento de sua defesa, afirma que teria adotado recomendações deste Tribunal, da Controladoria-geral da União e do Ministério dos Transportes acerca do sobrepreço. Também defende que o Poder Judiciário teria apreciado a regularidade do procedimento licitatório.
67. Tal argumento não merece ser acolhido. Na verdade, não se trata da utilização de um sistema referencial específico, mas sim da fixação de preços coerentes com os de mercado quando da realização de contratação pública, como preconizam as normas do Direito Público alusivas à economicidade (art. 70, caput, da Constituição Federal) e à observância dos preços de mercado (por exemplo, o art. 43, inciso IV, da Lei 8.666/1993) .
68. Este Tribunal, após ampla e longa discussão sobre a matéria, entendeu que o Sicro se afigura referencial de preço adequado para serviços de implantação de obras ferroviárias. Tal fato não implica que a Valec não pudesse, por outros meios, obter preços referenciais para tais serviços.
69. Não obstante, tendo em vista a presunção de legitimidade que incide sobre os sistemas referenciais oficiais, que são formalmente instituídos, possuem metodologia lastreada em parâmetros de engenharia (manuais e normas) , sujeitam-se à publicidade e transparência e realizam pesquisa de preço em diversos mercados, incumbe aos responsáveis o ônus de comprovar a inadequação desses preços como parâmetros de mercado, o que não ocorreu nestes autos.
70. Quanto ao suposto atendimento de recomendações de outros órgãos acerca de questões relacionadas à economicidade do contrato, pode até ser que em algum momento o responsável tenha passado a dar cumprimento como ele mesmo alega que a estatal teria utilizado o Sicro, quando possível, em licitação de 2013. Contudo, não adotou medidas com vistas a repactuar os contratos e sanear o sobrepreço, que era a medida que, de fato, colocaria fim à irregularidade e evitaria, ou ao menos mitigaria, a ocorrência do superfaturamento.
71. Quanto às decisões judiciais citadas, é pacífica a jurisprudência deste Tribunal no sentido da independência entre as instâncias. Logo, não devem repercutir no julgamento destes autos.
72. Por fim, quanto aos ajustes efetuados na apuração do débito ao acolher parcialmente as alegações da C.R. Almeida, estou de acordo com as análises e conclusões a que chegou a unidade instrutora, razão pela qual entendo desnecessário tecer comentários adicionais.
73. Ante o exposto, a partir das alegações da empresa, deve-se efetuar os ajustes nas composições de preços indicadas pela unidade instrutora, fazendo com que o débito inicialmente apurado em relação aos serviços mais relevantes, no valor de R$ 32.056.657,39 (data-base 11/2004) , reduza-se para R$ 29.592.647,93 (data-base 11/2004) , sem considerar os reajustes contratuais. 
74. Em relação ao superfaturamento referente à substituição de tubulões por estaca-raiz, não houve alteração, mantendo-se em R$ 1.117.942,44 (data-base 11/2004) , sem considerar os reajustes contratuais.
V
75. Passo ao exame das questões relacionadas à responsabilização.
76. José Francisco da Neves afirma que não se pode atribuir-lhe responsabilidade na modalidade culpa in vigilando e in eligendo. Quanto à primeira, menciona a validade do princípio da presunção de inocência, bem como o fato de existir estrutura e equipe de apoio que lhe auxiliava na tarefa de administrar a Valec (Conselho Fiscal, Auditoria Interna e Auditores Independentes) .
77. Afirma inexistir indicação de fatos ou circunstâncias que configurem culpa in vigilando ou in eligendo. Sustenta que, na condição de dirigente máximo da empresa, não pode ser responsabilizado por todo e qualquer ato praticado na instituição.
78. No que se refere à culpa in eligendo, adiciona que a nomeação de diretores da Valec é uma atribuição do Presidente da República e que as indicações são referendadas pelo Conselho de Administração da estatal (Consad) .
79. Acolho parcialmente as alegações do responsável em relação à imputação de responsabilidade por culpa in eligendo. 
80. Embora não tenha apresentado norma com a orientação vigente à época, a unidade instrutora verificou que os atos de designação dos diretores da Valec à época foram originários do Consad. Tal informação corrobora sua afirmação, embora deva ser vista com reserva, pois, transcorrido tanto tempo, não é possível verificar o nível de influência que o Diretor-presidente possuía junto ao conselho.
81. Assim, se o responsável não detinha competência para nomear os cargos da diretoria, a exemplo da Diretoria de Engenharia, cargo que exercia parte significativa da gestão do empreendimento (a exemplo dos projetos, orçamentos e execução das obras propriamente ditas) , ou membros do conselho de administração, entendo que a responsabilidade do Diretor-presidente possa ser minimizada quanto a esse aspecto.
82. No entanto, a organização de uma entidade como a Valec não é composta apenas de diretores. O responsável não trouxe normas ou atos de designação que explicitassem as nomeações para outros cargos, como superintendentes, fiscais, gestores de contrato e comissões de licitação. Portanto, não é possível afastar sua responsabilidade quanto a esse aspecto na integralidade.
83. Além disso, o presidente tem outras estruturas de assessoramento para lhe auxiliar na direção da empresa (assessorias, procuradorias, gerências, superintendências) .
84. Em um contexto em que as obras de construção da Ferrovia Norte-Sul eram relevantes e estratégicas para atingir os objetivos primordiais da empresa, era esperado elevado dever de cuidado com o planejamento, contratação e acompanhamento desse empreendimento. Eis um excerto do Relatório de Gestão da Valec do ano de 2006 acerca da importância da implantação da ferrovia (fonte: https://www.valec.gov.br/documentos/processos_contas/relatorioGestao2006.pdf) :
"Com 1980 quilômetros de extensão e tendo como pontos extremos as cidades de Belém, no Pará, e de Senador Canedo, em Goiás, a Ferrovia Norte-Sul se constitui como um projeto estruturador de desenvolvimento nacional, ao interligar as regiões brasileiras de maior consumo e fornecedoras de bens e serviços (Sul-Sudeste) ao Atlântico Setentrional, dotado de excelentes condições para embarque transoceânico de excedentes exportáveis, a preços competitivos.
A integração ferroviária das regiões brasileiras será o grande agente uniformizador do crescimento auto-sustentável do país, de modo a possibilitar a ocupação econômica e social do cerrado brasileiro ao oferecer uma logística adequada à concretização do potencial de desenvolvimento dessa região, fortalecendo a infraestrutura de transporte necessária ao escoamento da sua produção agropecuária e agro-industrial, gerando empregos e divisas para o país.
A continuidade da implantação da Ferrovia Norte-Sul, representada pela construção e operação comercial de todos os trechos previstos, tem sido o objetivo principal da VALEC. Para o exercício de 2006, as metas traçadas visando o alcance desse objetivo foram." (destaques acrescidos) 
85. E aqui entra a questão da culpa in vigilando. Se é possível minimizar a sua culpa em razão da não designação dos diretores da empresa, José Francisco das Neves tenta afastar a sua responsabilidade no dever de fiscalizar, gerir, em suma, zelar por um projeto de tal importância.
86. Ocorre que, considerando a relevância do empreendimento para a Valec, o responsável não cumpriu com o dever de diligência que recai sobre todo administrador público, assim como sobre o dirigente de uma companhia sujeita aos ditames da Lei 6.404/1976. 
87. Desde as primeiras fiscalizações empreendidas por este Tribunal na Ferrovia Norte-Sul, em 2007, são questionados os valores pelos quais foram contratados os diversos lotes em que a ferrovia foi dividida para sua construção. Dada a ordem de grandeza dos valores apontados no âmbito do controle externo, tal fato também corrobora que tais irregularidades poderiam ser percebidas por um administrador diligente.
88. Se tivesse agido como se espera de um administrador diligente, ao celebrar o contrato em apreço, bem como os seus respectivos termos aditivos, o dirigente deveria ter se certificado da adequação dos atos praticados pelas instâncias hierárquicas inferiores, notadamente no que toca à economicidade dos preços contratados, evitando celebrar um contrato com sobrepreço da ordem de 18%.
89. Ao contrário do alegado pelo responsável, há evidente nexo de causalidade entre a assinatura do contrato e de seus aditivos com o superfaturamento concretizado mediante o pagamento por serviços contratados com sobrepreço.
90. Tampouco cabe acolher as alegações de que a empresa possuía uma estrutura gerencial com divisão de tarefas e, consequentemente, de atribuições e que ele não era responsável por especificar objetos ou determinar preços.
91. A divisão de tarefas ou delegação de competências não desincumbe a autoridade superior de certificar-se da adequação dos atos de instâncias hierárquicas inferiores, notadamente aquelas relacionadas aos projetos de maior relevo da companhia.
92. Sabe-se que a assinatura de um contrato administrativo como o aqui tratado não constitui mera formalidade. Ao proceder à assinatura, a autoridade superior manifesta concordância com a regularidade de toda a cadeia de procedimentos que o antecede. Na verdade, em vez de tentar menosprezar o seu papel, por óbvio deveria ter formatado controles adequados para conduzi-los da melhor maneira possível.
93. Nesse contexto, considero que a atuação pouco diligente do então diretor-presidente já constituiria fundamento suficiente para refutar os seus argumentos e condená-lo pelo débito apurado nestes autos, aplicando-lhe a penalidade de multa e de inabilitação para o exercício de cargo ou função de confiança na administração pública federal.
94. Ocorre que, para além dessa atuação reprovável como administrador da Valec, consta dos autos uma série de elementos que indicam que o responsável participou de atos de corrupção e de conluio previamente à celebração do contrato, por ocasião da Concorrência 008/2004: histórico de conduta anticompetitivas em licitações da Valec - extraído de acordo de leniência celebrado com o Conselho Administrativo de Defesa Econômica; denúncias oferecidas pelo Ministério Público Federal em Goiás; termos de colaboração firmados perante o Supremo Tribunal Federal e a 11ª Vara Federal da Seção Judiciária do Estado de Goiás por pessoas ligadas à Construções e Comércio Camargo Côrrea e à Andrade Gutierrez Engenharia S.A.
95. Tais documentos formam amplo conjunto probatório acerca da atuação de cartel que atuou com objetivo de fraudar licitações em órgãos e entidades da União, as quais abrangeram licitações promovidas pela Valec, dentre as quais a Concorrência 008/2004 que originou o Contrato 10/2006. O aludido cartel atuava concedendo vantagens indevidas a agentes públicos em troca da obtenção de contratos vantajosos junto ao poder público.
96. Em sua defesa, José Francisco da Neves afirma não ter agido com dolo. Refuta os termos das denúncias apresentadas pelo Ministério Público Federal e afirma que nem todas as empresas envolvidas foram ouvidas. Afirma que teve uma vida toda proba. 
97. Em específico sobre delações, afirma que não foram acompanhadas de outras provas. Além disso, menciona ter adotado recomendações deste Tribunal, da Controladoria-geral da União e do Ministério dos Transportes no que toca aos preços contratuais.
98. Sobre a alegada inexistência de conduta dolosa, sabe-se que nos processos perante este Tribunal é desnecessária a comprovação de dolo ou má-fé, pois a aferição de responsabilidade dos administradores de recursos públicos é de natureza subjetiva, podendo ser caracterizada mediante a presença de culpa.
99. Não obstante, a narrativa do responsável não se sustenta quando confrontada com os elementos dos autos.
100. As denúncias oferecidas contra José Francisco da Neves, Ulisses Assad e outros agentes públicos da Valec e empresas estão amparadas em robustos elementos. Os termos de colaboração de diferentes pessoas, relacionadas a distintas empresas e grupos empresariais relatam em detalhes a dinâmica da formação do cartel e o poder de influência do então diretor-presidente. São apresentados elementos probatórios que suportam tais alegações como documentos fiscais de operações de fachada, a exemplo daqueles constantes da peça 65 e que fundamentam a denúncia cuja cópia consta da peça 57.
101. Diversos órgãos já se debruçaram sobre esse conjunto de provas, como o Ministério Público Federal (peças 57-68) e o Conselho Administrativo de Defesa Econômica (peças 44-47) , concluindo pela existência de cartel e de atos de corrupção. Além disso, laudo elaborado pelo Departamento de Polícia Federal, de 2013, já chegava a conclusões semelhantes em relação ao superfaturamento e aos critérios restritivos utilizados na licitação, que depois veio a se saber que foram formatados em conjunto com o cartel (peça 18) .
102. Acrescento que, em diversos processos, este Tribunal examinou esses elementos e, diante do amplo conjunto probatório, reconheceu a participação de José Francisco da Neves em um esquema fraudulento, razão pela qual julgou suas contas irregulares, imputando-lhe débito, multa e outras sanções. Nesse sentido, os Acórdãos 2.240/2018, 173/2019, 930/219, 2.504/2019, 2.624/2019, 1.182/2020 e 1.822/2020, todos do Plenário, da relatoria do Ministro Benjamin Zymler.
103. Portanto, devem ser rejeitadas as José Francisco da Neves também quanto a esse ponto.
104. O art. 22, §2º, da Lei de Introdução às Normas do Direito Brasileiro, estabelece que na aplicação de sanções serão consideradas a natureza e a gravidade da infração cometida, os danos que dela provierem para a administração pública, as circunstâncias agravantes ou atenuantes e os antecedentes do agente.
105. Como visto, foi extremamente grave a conduta do então diretor-presidente e deletéria aos cofres da Valec. Quanto aos antecedentes, o responsável já foi condenado em débito em sete processos, multado em 16 e inabilitado para exercício em cargo ou função de confiança na Administração Pública em oito oportunidades. 
106. Nesse sentido, José Francisco da Neves deve ter as suas contas julgadas irregulares, sendo-lhe imputado o débito aqui apurado. Considerando todas essas circunstâncias, deve ser aplicada a multa do art. 57 da Lei 8.443/1992 e aplicada a sanção de inabilitação para exercício em cargo ou função de confiança na Administração Pública, que fixo em oito anos.
107. Quanto a Ulisses Assad, em que pese ter tomado ciência do expediente que lhe fora encaminhado, o ex-Diretor de Engenharia não atendeu à citação nem se manifestou quanto à irregularidade que lhe foi imputada, deixando de acostar elementos que pudessem ser considerados em seu favor.
108. Na condição de Diretor de Engenharia da Valec, ele praticou atos relacionados à realização da Concorrência 008/2004, a exemplo do despacho que autorizou a elaboração dos editais da licitação, os despachos de encaminhamento para a Assessoria Jurídica, o documento que justificou os requisitos de qualificação técnica e o ato que ordenou o envio do edital de concorrência para publicação.
109. No exercício do cargo, detinha atribuição de coordenar, orientar e supervisionar os assuntos vinculados a sua área funcional, que compreendia a Superintendência de Projetos (SUPRO) e a Superintendência de Construção (SUCON) . A primeira exercia, dentre suas atividades, a realização e análise dos estudos, projetos básico e executivo. A segunda possuía atribuição de análise e confecção da composição de preços unitários dos serviços/obras de engenharia.
110. Portanto, diante da importância do empreendimento e do montante do sobrepreço verificado, do qual resultou o superfaturamento apurado nestes autos, a atuação do diretor de engenharia seria considerada, no mínimo, deficiente a ponto de caracterizar culpa grave, o que justificaria o julgamento pela irregularidade das contas, aplicação de multa e inabilitação para o exercício de cargo ou função de confiança na Administração Pública.
111. Mas, tal como José Francisco das Neves, os elementos contidos nos autos demonstram também a sua atuação dolosa em fraudar a licitação e obter vantagens ilícitas.
112. Assim, em face da gravidade da infração cometida e dos antecedentes do responsável perante o TCU, visto que teve as contas julgadas irregulares, com condenação em débito e aplicação de sanções, por meio dos Acórdãos 2.240/2018, 173/2019, 930/2019, 2.504/2019, 2.624/2019, 1.182/2020 e 1.822/2020, todos do Plenário, deve ser aplicada a Ulisses Assad a multa do art. 57 da Lei 8.443/1992 e a sanção de inabilitação para exercício em cargo ou função de confiança na Administração Pública, que fixo em oito anos.
113. Por sua vez, a C.R. Almeida deve ser condenada solidariamente, uma vez que se beneficiou da contratação com preços acima dos de mercado, na forma do art. 16, § 2°, alínea "b", da Lei 8.443/1992.
114. Conforme anotado em seção anterior deste voto, a empresa alegou suposta colaboração, pleiteando a não aplicação de penalidade.
115. Contudo, em face dos elementos apresentados, considero que não restou caracterizado qualquer tipo de colaboração perante este Tribunal. Tampouco é do conhecimento deste relator que a empresa tenha colaborado para elucidação dos fatos perante outras instâncias de controle, o que poderia, eventualmente, ser levado em consideração na aplicação da sanção.
116. Desse modo, deve-se ser aplicada também à empresa a multa prevista no art. 57 da Lei 8.443/1992.
117. No que se refere à pretensão da prescrição punitiva, ela subordina-se ao prazo geral de prescrição indicado no art. 205 da Lei 10.406/2002 (Código Civil) , dez anos, sendo interrompido pelo ato que ordenar a citação, conforme decidido no Acórdão 1441/2016-TCU-Plenário.
118. No caso concreto, os fatos narrados ocorreram entre dezembro/2004 e agosto/2009 e a citação foi ordenada em 22/11/2018. Portanto, para fins de estipulação do montante correspondente à multa do art. 57 da Lei 8.443/1992, devem integrar a base de cálculo os pagamentos da 21ª medição em diante que, atualizados até 28/9/2021, alcançam R$ 14.488.043,19.
119. Assim estipulo as multas concernentes ao art. 57 da Lei 8.443/1992 em R$ 2 milhões.
120. Por fim, rejeito o pedido de conferir tratamento sigiloso à peça de defesa da C.R. Almeida, pois não foram apresentados os fundamentos legais para a medida, tendo em vista que nos processos que tramitam neste Tribunal a regra é a publicidade e o sigilo a exceção.
121. Ante o exposto, voto por que o Tribunal adote o Acórdão que ora submeto à deliberação deste Colegiado
TCU, Sala das Sessões, em tagDataSessao.
Ministro BRUNO DANTAS 
Relator